ACORDAO-COMPLETO-2484395

ACÓRDÃO 654/2022 ATA 3/2022 - SEGUNDA CÂMARA

VISTOS, relatados e discutidos estes autos de tomada de contas especial instaurada pelo Fundo Nacional de Saúde/Ministério da Saúde (FNS) , em razão de desvio de dinheiro público mediante fraude em pagamento de diárias, auxílio funeral e passivo administrativo a favorecidos não pertencentes ao efetivo do Núcleo Estadual do Ministério da Saúde no Pará (NEMS/PA) ,
ACORDAM os Ministros do Tribunal de Contas da União, reunidos em sessão da 2ª Câmara, ante as razões expostas pelo Relator, em:
9.1. considerar revéis os responsáveis Denise Sena da Cunha, Raimundo de Jesus Bahia Tavares, Terezinha de Jesus Rego da Silveira e Alexandre José Barata Pinheiro, para todos os efeitos, dando-se prosseguimento ao processo, com fulcro no art. 12, § 3º, da Lei 8.443/1992;
9.2. julgar irregulares, nos termos dos arts. 1º, inciso I, 16, inciso III, alínea "c", da Lei 8.443/1992, c/c os arts. 19 e 23, inciso III, da mesma Lei, as contas dos responsáveis Denise Sena da Cunha (CPF XXX.713.402-XX) , Raimundo de Jesus Bahia Tavares (CPF XXX.557.772-XX) , Terezinha de Jesus Rego da Silveira (CPF XXX.058.202-XX) e Alexandre José Barata Pinheiro (CPF XXX.847.002-XX) , condenando-os ao pagamento das importâncias a seguir especificadas, atualizadas monetariamente e acrescidas dos juros de mora, calculadas a partir das datas discriminadas até a data da efetiva quitação do débito, fixando-lhes o prazo de quinze dias, para que comprovem, perante o Tribunal, o recolhimento das referidas quantias aos cofres do Tesouro Nacional, nos termos do art. 23, inciso III, alínea "a", da citada lei, c/c o art. 214, inciso III, alínea "a", do Regimento Interno do TCU:
Débito solidário: Alexandre José Barata Pinheiro (CPF XXX.847.002-XX) e Denise Sena da Cunha (CPF XXX.713.402-XX) :
	Data
	Valor

	03/09/2004
	1.245,84

	21/09/2004
	997,15

	30/09/2004
	865,25

	07/10/2004
	1.288,75

	27/10/2004
	1.446,82

	03/11/2004
	1.446,82

	03/12/2004
	1.416,82

	03/12/2004
	1.391,85

	10/12/2004
	1.446,82

	14/12/2004
	1.416,35

	14/12/2004
	1.491,82

	20/12/2004
	1.491,82

	20/12/2004
	1.491,86

	08/03/2005
	3.563,33

	05/04/2005
	3.542,90

	05/05/2005
	2.829,30

	30/05/2005
	3.416,46

	30/05/2005
	3.653,40

	06/06/2005
	3.565,02

	15/06/2005
	3.876,57

	24/06/2005
	3.967,05

	30/06/2005
	3.437,35

	09/08/2005
	3.973,43

	18/08/2005
	1.873,32

	25/08/2005
	1.323,56

	31/08/2005
	1.454,72

	31/08/2005
	1.446,82

	05/09/2005
	1.446,82

	05/09/2005
	1.373,09

	19/09/2005
	1.587,10

	03/10/2005
	1.594,80

	03/10/2005
	1.587,10

	05/10/2005
	1.590,80

	05/10/2005
	1.594,80

	13/10/2005
	1.590,80

	13/10/2005
	1.587,10

	26/10/2005
	1.511,72

	26/10/2005
	1.587,10

	04/11/2005
	1.587,10

	04/11/2005
	1.594,80

	10/11/2005
	1.587,10

	10/11/2005
	1.511,72

	14/11/2005
	1.590,80

	14/11/2005
	1.446,82

	28/11/2005
	1.591,80

	28/11/2005
	1.599,04

	02/12/2005
	1.594,80

	02/12/2005
	1.590,80

	02/12/2005
	1.446,82

	06/12/2005
	1.594,80

	06/12/2005
	1.590,80

	06/12/2005
	1.599,04

	19/12/2005
	1.599,04

	19/12/2005
	1.587,80

	19/12/2005
	1.594,80

	22/12/2005
	1.365,60

	22/12/2005
	1.365,60

	27/12/2005
	2.573,51

	10/01/2007
	1.867,32

	15/01/2007
	1.757,03

	15/01/2007
	1.386,32

	18/01/2007
	1.511,72

	18/01/2007
	1.512,27

	29/01/2007
	1.958,13

	05/02/2007
	3.567,13

	13/02/2007
	2.361,17

Débito solidário: Raimundo de Jesus Bahia Tavares (CPF XXX.557.772-XX) e Denise Sena da Cunha (CPF XXX.713.402-XX) :
	Data
	Valor

	09/09/2004
	429,60

	14/03/2005
	3.729,90

	17/03/2005
	3.422,26

	27/04/2005
	3.756,60

	17/05/2005
	3.773,50

	08/07/2005
	2.958,40

	21/07/2005
	1.500,79

	21/07/2005
	1.456,32

	18/08/2005
	1.391,85

	18/08/2005
	1.240,62

	13/09/2005
	1.594,80

	14/09/2005
	1.587,10

	26/09/2005
	1.590,80

	26/09/2005
	1.446,82

	17/10/2005
	1.594,80

	17/10/2005
	1.587,10

	20/10/2005
	1.587,10

	20/10/2005
	1.590,80

	22/11/2005
	1.590,80

	22/11/2005
	1.594,80

	09/12/2005
	1.587,80

	09/12/2005
	1.575,84

	09/12/2005
	1.590,50

Débito individual: Denise Sena da Cunha (CPF XXX.713.402-XX) :
	Data
	Valor

	17/11/2004
	1.446,82

	17/11/2004
	1.446,82

Débito solidário: Alexandre José Barata Pinheiro (CPF XXX.847.002-XX) e Terezinha de Jesus Rego da Silveira (CPF XXX.058.202-XX) :
	Data
	Valor

	18/10/2004
	1.446,82

	01/11/2005
	1.594,80

	01/11/2005
	1.391,85

9.3. autorizar, desde logo, a cobrança judicial das dívidas, caso não atendida a notificação, na forma do disposto no art. 28, inciso II, da Lei 8.443/1992;
9.4. autorizar também, desde logo, se requerido, com fundamento no art. 26, da Lei 8.443, de 1992, c/c o art. 217, §§ 1º e 2º do Regimento Interno do TCU, o parcelamento da dívida em até 36 parcelas, incidindo, sobre cada parcela, corrigida monetariamente, os correspondentes acréscimos legais, fixando-lhe o prazo de quinze dias, a contar do recebimento da notificação, para comprovar, perante o Tribunal, o recolhimento da primeira parcela, e de trinta dias, a contar da parcela anterior, para comprovar os recolhimentos das demais parcelas, devendo incidir, sobre cada valor mensal, atualizado monetariamente, os juros de mora devidos, no caso do débito, na forma prevista na legislação em vigor, alertando o responsável de que a falta de comprovação do recolhimento de qualquer parcela importará o vencimento antecipado do saldo devedor, nos termos do § 2º do art. 217 do Regimento Interno deste Tribunal; 
9.5. remeter cópia deste acórdão ao Procurador-Chefe da Procuradoria da República no Estado do Pará, nos termos do art. 209, § 7º, do Regimento Interno do TCU, para ajuizamento das ações cabíveis, informando-lhe que o inteiro teor da deliberação pode ser consultado no endereço http://www.tcu.gov.br/acordaos; e
9.6. enviar cópia deste Acórdão ao Núcleo Estadual do Ministério da Saúde no Estado do Pará e aos responsáveis, para ciência, informando que a presente deliberação, acompanhada do Relatório e do Voto que a fundamentam, está disponível para a consulta no endereço www.tcu.gov.br/acordaos, além de esclarecer que, caso requerido, o TCU poderá fornecer sem custos as correspondentes cópias, de forma impressa.

Tomada de contas especial instaurada pela Secretaria Especial de Cultura em razão de não comprovação da regular aplicação dos recursos repassados pela União, Lei Rouanet, que teve por objeto realizar a produção de uma caixa contendo 8 exemplares de brinquedos de Miriti, confeccionados pelos artesãos de Abaetetuba (PA) e um livro apresentando as manifestações do patrimônio cultural e artístico da região.

Segunda Câmara

Núcleo Estadual do Ministério da Saúde no Estado do Pará.

3. Interessado/Responsáveis:
3.1. Interessado: Fundo Nacional de Saúde - MS (00.530.493/0001-71).
3.2. Responsáveis: Alexandre Jose Barata Pinheiro (XXX.847.002-XX); Denise Sena da Cunha (XXX.713.402-XX); Raimundo de Jesus Bahia Tavares (XXX.557.772-XX); Terezinha de Jesus Rego da Silveira (XXX.058.202-XX).

13.1. Ministros presentes: Bruno Dantas (Presidente), Augusto Nardes (Relator) e Antonio Anastasia.
13.2. Ministro-Substituto presente: Marcos Bemquerer Costa.

ACORDAO-COMPLETO-2542147

Acórdão de Relação 3722/2022 - Segunda Câmara

Acórdão de Relação

AUGUSTO NARDES

Adoto como parte do relatório, com os ajustes de forma considerados pertinentes, a instrução de mérito elaborada no âmbito Secretaria de Controle Externo de Tomada de Contas Especial - SecexTCE (peça 106) , acolhida pelo corpo dirigente da unidade técnica especializada (peças 107 e 108) :
"INTRODUÇÃO
1.	Trata-se de Tomada de Contas Especial instaurada pelo Fundo Nacional de Saúde/Ministério da Saúde, em desfavor de Denise Sena da Cunha, gestora financeira/agente administrativa (gestão 4/12/2003 a 20/3/2007) , Raimundo de Jesus Bahia Tavares, ordenador de despesas substituto/técnico de contabilidade (gestão 16/5/2001 a 27/2/2007) , Terezinha de Jesus Rego da Silveira, gestora financeira substituta/agente administrativa (gestão 4/12/2003 a 20/3/2007) , Alexandre José Barata Pinheiro, ordenador de despesas (gestão: 1º/10/2003 a 2/3/2009) , em razão do desvio de recursos públicos, mediante fraude no pagamento de diárias, auxílio-funeral e passivo administrativo a favorecidos não pertencentes ao efetivo do Núcleo Estadual do Ministério da Saúde no Estado do Pará, entre os exercícios de 2004 e 2007.
HISTÓRICO
2.	Compulsando os autos, verificou-se que a apuração teve gênese com os fatos noticiados pela CGU, por meio do Relatório de Auditoria 189827/2007 (peças 2 e 3) , que apontavam para a existência de possível conluio entre servidores do Núcleo Estadual do Ministério da Saúde no Estado do Pará, com vistas à apropriação indevida de recursos pertencentes à outra unidade gestora, irregularidade na devolução de recursos de diárias, de auxílio funeral e de suprimento de fundos e pagamento de diárias a pessoal não registrado no Siafi, sem que estas tivessem prestado quaisquer serviços ao Ministério da Saúde.
3.	Em consequência, instaurou-se o Processo Administrativo Disciplinar 25010.001554/2007-11, cujo relatório final indicou a necessidade de instauração de tomada de contas especial, no âmbito da Divisão de Convênios e Gestão do Pará, para apuração de irregularidades nos registros do Siafi, desde o exercício de 2004, consoante recomendado pela CGU (peça 13, p. 3-4) .
4.	Contudo, haja vista que o processo supramencionado não fora instruído com os elementos referentes aos pagamentos realizados entre os anos de 2004 e 2007 e a Divisão de Convênios e Gestão do Pará se declarou impedida de atuar na apuração, a Secretaria Executiva do Ministério da Saúde determinou à Subsecretaria de Assuntos Administrativos que constituísse nova comissão de processo administrativo disciplinar para ultimar a apuração das irregularidades ocorridas naquela divisão (peça 13, p. 3-4) . Com efeito, foi instaurado o Processo Administrativo Disciplinar 25000.171713.2012-20, cuja apuração individualizou a conduta de cada responsável pelo dano ao erário e quantificou o débito correspondente, conforme conclusões consignadas em seu relatório final (peças 13 e 14) .
5.	Nesse sentido, com vistas a contextualizar e facilitar a compreensão dos fatos, cabe trazer a lume um histórico sumariado da apuração realizada, a partir do relatório final da comissão de PAD (25000.171713.2012-20) , conforme excerto abaixo reproduzido (peças 13 e 14) :
 (...) 
A Comissão Processante buscou instruir o processo com as cópias das Ordens Bancárias referentes ao pagamento de diárias, auxílio funeral, passivo administrativo e suprimento de fundos, além dos demonstrativos orçamentários dessas contas, abrangendo o período de janeiro de 2004 ao primeiro trimestre de 2007. As ordens bancárias foram fornecidas por e-mail à Comissão, mediante arquivo em PDF, o que demandou, posteriormente, a impressão das mesmas juntamente com as respectivas Relações Externas. Isso gerou um total de 09 (nove) volumes que foram anexos ao PAD, consumindo, assim, boa parcela de tempo com essa tarefa.
Examinando-se tais Relações Externas, verificou-se que diversas ordens bancárias deixaram de constar nesses documentos. Isso ocorreu porque essas ordens bancárias, denominadas de OBP's - Ordens Bancárias de Pagamentos foram encaminhadas diretamente ao banco, possibilitando que o benificiário recebesse o pagamento apenas com a apresentação do documento de identidade.
Considerando que os fatos narrados no Relatório de Auditoria nº 189827/2007, concernentes a suprimento de fundos, deixaram de ser apurados no Processo Administrativo Disciplinar nº 25010.001554/2007-11, coube, então, a esta Comissão fazê-lo. Para tanto, foram juntados, na forma de apenso, os respectivos processos de pagamentos de 2004, 2005, 2006 e primeiro trimestre de 2007, resultando na formação de 04 (quatro) volumes.
Por fim, esta Comissão procedeu ao levantamento do montante desviado dos cofres públicos durante o período retrocitado, dispondo-o em planilhas (fls. 1514-1523 do PAD) e atualizando-o de acordo com o entendimento firmado pelo Tribunal de Contas da União. A atualização pode ser obtida no endereço: http://portal2.tcu.gov.br/portal/page/portal/TCU/debito.
Passaremos, então, a elencar os nomes das pessoas que foram penalizadas em razão do julgamento do Processo Administrativo Disciplinar nº 25010.001554/2007-11 e que deverão, portanto, ressarcir a União.
ALEXANDRE JOSÉ BARATA PINHEIRO
O Sr. ALEXANDRE JOSÉ BARATA PINHEIRO teve sua exoneração convertida em destituição do cargo de Chefe da Divisão de Convênios e Gestão do NEMS/PA, realizada por meio da Portaria nº 390, de 27 de fevereiro de 2009, publicada no Diário Oficial da União de 02 de março de 2009, Seção 2, página 35, por valer-se do cargo para lograr proveito pessoal ou de outrem, em detrimento da dignidade da função pública, e por improbidade administrativa, conforme os artigos 117, inciso IX, e 132, incisos IV e XIII, da Lei nº 8.112/90, ficando absorvida a desobediência aos incisos I, II e III do artigo 116, da referida lei.
A fim de ilustrar a ação praticada pelo ex-agente público, transcreve-se, abaixo, excerto do Parecer nº 14/Portaria Conjunta CGU/CGAU/CONJUR/MS nº 2/2011, que analisou o PAD nº 25010.001554/2007-11, verbis:
'16. A denúncia, suscitada a partir do Relatório de Auditoria nº 189827/2007 (fls. 76/136) , realizada pela Controladoria-Geral da União - Regional no Estado do Pará, referente ao exercício de 2006, na Divisão de Convênios e Gestão do Núcleo Estadual do Ministério da Saúde naquele estado - DICON/NEMS/PA, na parte tocante ao citado servidor, versa sobre apuração de sua responsabilidade nas irregularidades discriminadas às fls. 134, destacando-se pagamentos indevidos de diárias, auxílio-funeral e passivo administrativo, ocorridos nos exercícios de 2004, 2005, 2006 e primeiro trimestre de 2007, configurando fraudes no Sistema de Administração Financeira - SIAFI que acarretaram prejuízos ao erário. (Grifamos) .
17. A CPAD constatou a existência de indícios de que o acusado ALEXANDRE JOSÉ BARATA PINHEIRO, participou das fraudes perpetradas contra o SIAFI nos exercícios de 2004, 2005, 2006 e primeiro trimestre de 2007. Concluiu, ainda, que o referido servidor foi desleal no Ministério da Saúde e deixou de exercer com zelo as atribuições do seu cargo: como Chefe da DICON/NEMS/PA, era sua atribuição supervisionar as atividades desenvolvidas nos diversos setores daquela repartição, supervisão que não foi devidamente exercida, consoante se verificou através da existência de homologação de diversas Ordens Bancárias e Ordens Bancárias para Pagamento - Obs e OBPs, bem como, de Relações de Ordens Bancárias Externas (Relatórios de Pagamento) , encaminhadas à agência bancária, sem a devida conferência da documentação comprobatória dos pagamentos executados. Além disso, não tomou providências para coibir a apropriação indevida de valores que deveriam ser recolhidos ao RH/Ministério da Saúde, conforme demonstrado a fls. 81, não observou as normas legais e regulamentares, descumprindo o disposto nos artigos 75, 85 e 89 da Lei nº 4.320/64 e seus princípios contábeis, permitindo que a responsável pela Unidade Gestora praticasse reiteradamente a movimentação irregular de recursos entre contas, alterando os demonstrativos contábeis, conforme constatado a fls. 82. Valeu-se do cargo que ocupava para lograr proveito próprio e de outros, em detrimento da dignidade da função pública, quando aliou-se a pessoas inescrupulosas, no esquema formado para fraudar o Sistema de Arrecadação Financeira - SIAFI, com a execução de pagamentos indevidos de diárias a pessoas que não eram servidores e jamais prestaram qualquer serviço ao Ministério da Saúde, acarretando prejuízo ao erário, durante todo o exercício de 2004, 2005, 2006 e primeiro trimestre de 2007, conforme consta a folhas 97/1031, pela equipe de auditoria da Controladoria-Geral da União (Grifos do original) . 
...
20. Quanto às Ordens Bancárias - OBS irregulares, não merece maiores considerações a argumentação da defesa de que o indiciado foi induzido a erro porque a inserção de alguns pagamentos ilícitos entre diversos pagamentos lícitos dificultaria a identificação dos desvios. Os documentos de folhas 233/274 demonstram que a proporção de pagamentos ilegais em relação a de legais era muito maior que o alegado pela defesa. Apenas a título de exemplo, note-se a análise da CPAD em relação ao documento de folhas 255, que demonstra a existência de três pagamentos ilícitos entre quatro realizados. Sobre esse tema, verifiquem-se ainda as conclusões da Comissão de Processo Administrativo Disciplinar às fls. 2968'.
Assim, o valor desviado pelo Sr. ALEXANDRE JOSÉ BARATA PINHEIRO relativo às Ordens Bancárias, Ordens Bancárias para Pagamentos e Relações de Ordens Bancárias Externas (Relatórios de Pagamentos) totaliza a quantia de RS 266.282,73 (Duzentos e sessenta e seis mil, duzentos e oitenta e dois reais e setenta e três centavos) , sem prejuízo da responsabilidade solidária quanto aos débitos relativos à Sra. DENISE SENA DA CUNHA.
DENISE SENA DA CUNHA
A Sra. DENISE SENA DA CUNHA, Agente Administrativo, matrícula SIAPE nº 0562176, do Quadro de Pessoal do Ministério da Saúde, foi demitida por valer-se do cargo para lograr proveito pessoal ou de outrem, em detrimento da dignidade da função pública, e por improbidade administrativa, com fundamento nos artigos 117, inciso IX, e 132, incisos IV e XIII, da Lei nº 8.112/90 (Portaria nº 667, de 13-04-2012, publicada no DOU nº 73, de 16-04-2012) . Para uma melhor compreensão do ocorrido, reproduz-se, abaixo, trecho do aludido Parecer nº 14/Portaria Conjunta CGU/CGAU/CONJUR/MS nº 2/2011, verbis:
'37. A já mencionada auditoria realizada pela Controladoria Geral da União - Regional no Estado do Pará, referente ao exercício de 2006, na Divisão de Convênios e Gestão do Núcleo Estadual do Ministério da Saúde naquele estado - DICON/NEMS/PA, também apontou desvios funcionais praticados pela indiciada. A folhas 132/133 tratam da apuração da responsabilidade da indiciada, como responsável pelo Setor Financeiro, entre as quais se destacam: apropriação indevida de recursos pertencentes à outra Unidade Gestora, pagamento de diárias a pessoas sem vínculo com a administração pública ou que tenham prestado qualquer serviço ao Ministério da Saúde e a concessão de diárias utilizando irregularmente recursos de auxílio-funeral e passivo administrativo, ocorridos nos exercícios de 2004, 2005, 2006 e primeiro trimestre de 2007. (Grifos do original) .
MÉRITO
40. A defesa foi devidamente apreciada (fls. 2943/2953) e corretamente rejeitada pela CPAD. A argumentação da defesa não deve prosperar. A prova dos autos demonstra que a indiciada efetivamente participou de forma ativa dos desvios de recursos identificados pela auditoria realizada pela Controladoria Geral da União, antes mencionada.
41. Observando-se o relatório de auditoria (especialmente as folhas 97/101) , torna-se relevante destacar que entre as diversas irregularidades identificadas e atribuídas à indiciada, vários pagamentos de diárias, de auxílio-funeral e de passivo administrativo (relativos a valores supostamente devidos a servidores - reajuste de 3,37% e 28,87%) realizados pelo NEMS/PA a pessoas estranhas ao serviço público foram realizados com senha de acesso ao sistema SIAFI. Sublinhem-se as conclusões da Comissão de Processo Administrativo Disciplinar (folhas 2950, último parágrafo, e 2951, primeiro parágrafo) . (Grifos do original) '.
Desta maneira, o valor desviado pela Sra. DENISE SENA DA CUNHA relativo às Ordens Bancárias, Ordens Bancárias para Pagamento e Relações de Ordens Bancárias Externas (Relatórios de Pagamentos) soma a quantia de R$ 388.120,02 (Trezentos e oitenta e oito mil, cento e vinte reais e dois centavos) , sem prejuízo da responsabilidade solidária quanto aos débitos relativos ao Sr. ALEXANDRE JOSÉ BARATA P1NHE1RO.
TEREZINHA DE JESUS REGO DA SILVEIRA
A servidora TEREZINHA DE JESUS REGO DA SILVEIRA, Agente Administrativo, matrícula SIAPE nº 0562686, do Quadro de Pessoal do Ministério da Saúde, foi incursa na penalidade de advertência, com fundamento no artigo 116, incisos I, II, III, IX e XII, da Lei 11° 8.112/90. No entanto, teve a penalidade extinta pelo advento do termo prescricional, razão pela qual foi promovido o registro do fato em sua pasta funcional, nos termos do art. 170 da mesma lei. Veja-se, abaixo, citação do Parecer nº 14/Portaria Conjunta CGU/CGAU/CONJUR/MS nº 2/2011, que bem demonstra a ação por ela praticada, verbis:
'55. A já mencionada auditoria realizada pela Controladoria Geral da União - Regional no Estado do Pará, referente ao exercício de 2006, na Divisão de Convênios e Gestão do Núcleo Estadual do Ministério da Saúde naquele estado - DICON/NEMS/PA, também apontou desvios funcionais praticados pela indiciada. A denúncia, suscitada a partir do referido relatório de auditoria (fls. 76/136) , nos pontos relativos à parcela de responsabilidade atribuída à indiciada (fls. 97/103 e 132) , versa sobre a apuração de sua responsabilidade, como substituta nos afastamentos eventuais da responsável pelo Setor Financeiro, nas irregularidades em pagamento de diárias, de auxílio-funeral e de passivo administrativo, ocorridos nos exercícios de 2004, 2005, 2006 e primeiro trimestre de 2007. (Grifos do original) .
56. A Comissão de Processo Administrativo Disciplinar constatou a existência de indícios de que a acusada, Agente Administrativo do quadro permanente de servidores do Ministério da Saúde exercendo, na época dos fatos, a função de substituta da Responsável pelo Setor Financeiro da Divisão de Convênios e Gestão do Núcleo Estadual do Ministério da Saúde no Estado do Pará - DICON/NEMS/PA, deixou de exercer com zelo as atribuições do cargo, ao cadastrar no SIAFI, para efeito de pagamento de diárias, pessoa sem qualquer vínculo com o Ministério da Saúde, e sem qualquer documentação que comprovasse a correspondente prestação de serviços de por parte do beneficiário (folha 183) . Além disso, assinou diversas Relações de Ordens Bancárias Externas (folhas 260, 261, 269 e 275) , sem verificar a existência de documentos relativos aos pagamentos efetuados. A CPAD concluiu que a indiciada agiu de forma desleal por não ter executado de maneira diligente suas atribuições, o que permitiu que terceiros fraudassem sistematicamente o SIAFI e não representou contra as ilegalidades de que tinha conhecimento, relativamente à prática de servidores do NEMS/PA realizarem a Conformidade Diária e Documental sem a apresentação de documentação comprobatória dos pagamentos executados no sistema. Segundo a interpretação da Comissão, a indiciada exercia suas atribuições funcionais na mesma sala para a qual as servidoras responsáveis pela conformidade dirigiam-se à procura da documentação que não estava sendo apresentada. Finalmente, não questionou a chefia imediata sobre a presença frequente do senhor RICARDO ALESSANDRO PINTO LIMA, pessoa sem vínculo com a administração pública, que se servia, sem restrição de qualquer espécie, dos equipamentos de informática do seu setor de lotação. Tal omissão propiciou o êxito do esquema formado para fraudar o SIAFI. (Grifamos) .
 (...) 
MÉRITO
58. A defesa foi devidamente apreciada (fls. 2953/2960) e corretamente rejeitada pela CPAD. A argumentação da defesa não deve prosperar. A prova dos autos demonstra que a indiciada efetivamente contribui para a ocorrência dos desvios de recursos identificados pela auditoria realizada pela Controladoria Geral da União antes mencionada.
 (...) '.
Portanto, O valor desviado pela Sra. TEREZINHA DE JESUS REGO DA SILVEIRA relativo às Relações de Ordens Bancárias Externas (Relatórios de Pagamentos) por ela assinadas totaliza a quantia de R$ 7.026,33 (Sete mil, vinte e seis reais e trinta e três centavos) , sem prejuízo da responsabilidade solidária de quem com ela assinou tais Relações.
RAIMUNDO DE JESUS BAHIA TAVARES
O servidor RAIMUNDO DE JESUS BAHIA TAVARES, Agente Administrativo, matrícula SIAPE 11° 0657607, do Quadro de Pessoal do Ministério da Saúde, embora não indiciado no Processo Administrativo Disciplinar nº 250l0.001554/207-11, o foi neste PAD, e totaliza a quantia de R$ 77.134,91 (setenta e sete mil, cento e trinta e quatro reais e noventa e um centavos) que foi desviada dos cofres públicos.
 (...) 
3.27 Do que foi apurado por esta Comissão em relação ao servidor RAIMUNDO DE JESUS BAHIA TAVARES, Técnico de Contabilidade, matrícula SIAPE n° 657607, substituto do Chefe da Divisão de Convênios e Gestão do Núcleo Estadual do Ministério da Saúde em Belém/PA, à época dos fatos, verificou-se: 
3.27.1 Que na qualidade de Chefe da Divisão de Convênio e Gestão da DICONPA/Substituto assinou Relações de Ordens Bancárias Externas (Relatórios de Pagamentos) e as encaminhou ao banco sem a devida conferência da respectiva documentação que justificasse os pagamentos executados. Tais relações contêm nomes de favorecidos que não pertencem aos quadros de servidores do Ministério da Saúde, totalizando o valor de R$ 25.237,77 (vinte e cinco mil, duzentos e trinta e sete reais e Setenta e sete centavos) . Com essa ação, o servidor acusado infringiu o art. 116, incisos I e II da Lei 11° 8.112/90.
6.	Os fundamentos para a instauração da presente TCE, conforme já registrado nos parágrafos 1 e 2 desta instrução, nos termos do Relatório Completo do Tomador de Contas Especial Completo 167/2017 (peça 45) , foi o dano ao erário consubstanciado no desvio de dinheiro público, mediante fraude em pagamento de diárias, auxílio-funeral e passivo administrativo a favorecidos não pertencentes ao efetivo do Núcleo Estadual do Ministério da Saúde no Estado do Pará.
7.	Por meio das comunicações indicadas no quadro abaixo, o órgão instaurador notificou os responsáveis para apresentação de justificativas ou ressarcimento aos cofres públicos. Contudo, o tomador de contas registrou que as justificativas apresentadas pelos responsáveis não foram acolhidas no âmbito Processo Administrativo Disciplinar 25000.171713.2012-20 (peça 13, p. 51-56 e 63-64, peça 14, p. 17-18 e p. 24-25) :
	Comunicação
	Data
	Responsável
	Situação do AR/edital
	Peças

	Ofício 1166/2017
	25/1/2017
	Raimundo de Jesus Bahia Tavares
	Mudou-se
	peça 21, p. 1-2 e peça 25

	Ofício 1167/2017
	25/1/2017
	Alexandre José Barata Pinheiro
	Sem resposta
	peça 19, p. 3-4

	Ofício 1168/2017
	25/1/2017
	Denise Sena da Cunha
	Não procurado
	peça 20, p. 1-2 e peça 24, p. 1-4

	Ofício 1169/2017
	25/1/2017
	Terezinha de Jesus Rego da Silveira
	Sem resposta
	peça 22, p. 3-4

	Edital 96
	28/3/2017
	Raimundo de Jesus Bahia Tavares
	29/3/2017
	peça 21, p. 3

	Edital 97
	28/3/2017
	Denise Sena da Cunha
	29/3/2017
	peça 20, p. 3

	Ofício 1167/2017
	19/4/2017
	Alexandre José Barata Pinheiro
	8/5/2017
	peça 23

	Ofício 1169/2017
	19/4/2017
	Terezinha de Jesus Rego da Silveira
	19/5/2017
	peça 22, p. 1-2 e peça 26

8.	Diante do não saneamento das irregularidades apontadas e da não devolução dos recursos, instaurou-se a Tomada de Contas Especial. No Relatório de TCE Complementar 7/2018 (peça 43) , concluiu-se que o prejuízo importaria em R$ 175.852,12, imputando-se a responsabilidade aos responsáveis relacionados no quadro abaixo (peça 43, p. 4) :
	Responsável
	Nível de responsabilidade
	CPF
	Valor original do dano (R$) 

	Denise Sena da Cunha
	Responsável principal
	XXX.713.402-XX
	171.418,65

	Terezinha de Jesus Rego da Silveira
	Responsável principal
	XXX.058.202-XX
	4.433,47

	Alexandre José Barata Pinheiro
	Responsável solidário
	XXX.847.002-XX
	128.779,58

	Raimundo de Jesus Bahia Tavares
	Responsável solidário
	XXX.577.772-XX
	44.178,90

	TOTAL DOS RESPONSÁVEIS PRINCIPAIS
	175.852,12

9.	O Relatório de Auditoria 300/2018, da Controladoria-Geral da União chegou às mesmas conclusões (peça 46) . Após serem emitidos o Certificado de Auditoria (peça 47) , o Parecer do Dirigente (peça 48) e o Pronunciamento Ministerial (peça 49) , o processo foi remetido a esse Tribunal.
10.	Cabe registrar, ainda, que as irregularidades examinadas neste processo, no que concernem ao exercício de 2006, foram objeto de apuração pelo TCU, no âmbito do TC Processo 003.050/2014-9, no qual foi proferido o Acórdão 2134/2016-TCU-Primeira Câmara, que julgou irregulares as contas dos Srs. (a) Alexandre José Barata Pinheiro (XXX.847.002-XX) ; Denise Sena da Cunha (XXX.713.402-XX) ; Raimundo de Jesus Bahia Tavares (XXX.557.772-XX) ; Ricardo Alessandro Pinto Lima (XXX.907.232-XX) , condenando-os, solidariamente, ao pagamento das quantias especificadas na parte dispositiva da referida decisão, correspondentes ao exercício de 2006.
11.	Na instrução acostada à peça 50, verificou-se que o órgão instaurador não havia encaminhado os autos dos Processos Administrativos Disciplinares PAD 25010.001554/2007-11 e PAD 25000.171713.2012-20, devidamente, instruídos com todo o conjunto probatório (capa a capa) de que se valeram as respectivas comissões processantes para a promoção da quantificação do dano e demonstração da responsabilidade dos agentes. Dessa forma, tornou-se necessária a realização de diligência ao Fundo Nacional de Saúde para que encaminhasse, no prazo de quinze dias, os instrumentos supramencionados.
12.	Em cumprimento ao pronunciamento da unidade (peça 52) , a diligência foi efetuada por meio do Ofício 1056/2019-TCU/Secex-TCE (peça 53) . Em resposta, o órgão instaurador encaminhou os documentos que passaram a compor as peças 55-66.
13.	Na instrução anterior (peça 72) , efetuou-se a análise da documentação encaminhada e verificou-se a existência de provas consistentes do desvio de recursos promovidos pelos responsáveis, consubstanciadas nas cópias das ordens bancárias referentes ao pagamento de diárias, auxílio funeral, passivo administrativo e suprimento de fundos, além dos demonstrativos orçamentários dessas contas, abrangendo o período de janeiro de 2004 ao primeiro trimestre de 2007, conforme evidenciado no âmbito dos Processos Administrativos Disciplinares PAD 25010.001554/2007-11 e PAD 25000.171713.2012-20 (peças 13-14) .
14.	Propôs-se, então, a realização e citação, conforme a seguir transcrito:
a)	realizar a citação, nos termos dos arts. 10, § 1º e 12, inciso II, da Lei 8.443/1992, c/c o art. 202, inciso II, e §1º, do Regimento Interno, da Srs. (a) : Denise Sena da Cunha (CPF XXX.713.402-XX) , Raimundo de Jesus Bahia Tavares (CPF XXX.557.772-XX) , Terezinha de Jesus Rego da Silveira (CPF XXX.058.202-XX) e Alexandre José Barata Pinheiro (CPF XXX.847.002-XX) , para, no prazo de quinze dias, a contar do recebimento do ofício citatório, apresentarem alegações de defesa quanto às ocorrências abaixo indicadas, em razão das condutas também especificadas, ou recolher aos cofres do Tesouro Nacional, a importância abaixo identificada, atualizada monetariamente a partir da data indicada até o seu recolhimento:
Ocorrência: Pagamento irregular de diárias, auxílio-funeral e passivo administrativo, conforme evidenciado nos Processos Administrativos Disciplinares PAD 25010.001554/2007-11 e PAD 25000.171713.2012-20 (peças 13-14) .
Débito:
	DATA DA OCORRÊNCIA
	VALOR ORIGINAL (R$) 

	Vide demonstrativo de débito (Anexo I) 
	171.418,65

Valor atualizado dos débitos em 22/10/2019: R$ 261.360,29 (peça 68) , R$ 93.361,94 (peça 69) e R$ 6.405,07 (peça 70) .
Responsável: Denise Sena da Cunha (CPF XXX.713.402-XX) .
Conduta: Realizar pagamento, de forma irregular, de diárias, auxílio-funeral e passivo administrativo, conforme evidenciado nos Processos Administrativos Disciplinares PAD 25010.001554/2007-11 e PAD 25000.171713.2012-20 (peças 13-14) .
Nexo de causalidade: O pagamento de diárias, auxílio-funeral e passivo administrativo em desconformidade com a legislação pertinente resultou em prejuízo ao erário.
Dispositivos violados: Art. 75, 85 e 89 da Lei 4.320/1964 e artigos 117, inciso IX, e 132, incisos IV e XIII, da Lei 8.112/1990.
Evidências: Processos Administrativos Disciplinares PAD 25010.001554/2007-11 e PAD 25000.171713.2012-20 (peças 13-14) .
Ocorrência: Pagamento irregular de diárias, auxílio-funeral e passivo administrativo, conforme evidenciado nos Processos Administrativos Disciplinares PAD 25010.001554/2007-11 e PAD 25000.171713.2012-20 (peças 13-14) .
Débito:
	DATA DA OCORRÊNCIA
	VALOR ORIGINAL (R$) 

	Vide demonstrativo de débito (Anexo I) 
	44.178,90

Valor atualizado do débito em 22/10/2019: R$ 93.361,94 (peça 69) .
Responsável: Raimundo de Jesus Bahia Tavares (CPF XXX.557.772-XX) .
Conduta: Realizar pagamento, de forma irregular, de diárias, auxílio-funeral e passivo administrativo, conforme evidenciado nos Processos Administrativos Disciplinares PAD 25010.001554/2007-11 e PAD 25000.171713.2012-20 (peças 13-14) .
Nexo de causalidade: O pagamento de diárias, auxílio-funeral e passivo administrativo em desconformidade com a legislação pertinente resultou em prejuízo ao erário.
Dispositivos violados: Art. 75, 85 e 89 da Lei 4.320/1964 e artigos 117, inciso IX, e 132, incisos IV e XIII, da Lei 8.112/1990.
Evidências: Processos Administrativos Disciplinares PAD 25010.001554/2007-11 e PAD 25000.171713.2012-20 (peças 13-14) .
Ocorrência: Pagamento irregular de diárias, auxílio-funeral e passivo administrativo, conforme evidenciado nos Processos Administrativos Disciplinares PAD 25010.001554/2007-11 e PAD 25000.171713.2012-20 (peças 13-14) .
Débito:
	DATA DA OCORRÊNCIA
	VALOR ORIGINAL (R$) 

	Vide demonstrativo de débito (Anexo I) 
	4.433,47

Valor atualizado do débito em 22/10/2019: R$ 9.432,30 (peça 71) .
Responsável: Terezinha de Jesus Rego da Silveira (CPF XXX.058.202-XX) .
Conduta: Realizar pagamento, de forma irregular, de diárias, auxílio-funeral e passivo administrativo, conforme evidenciado nos Processos Administrativos Disciplinares PAD 25010.001554/2007-11 e PAD 25000.171713.2012-20 (peças 13-14) .
Nexo de causalidade: O pagamento de diárias, auxílio-funeral e passivo administrativo em desconformidade com a legislação pertinente resultou em prejuízo ao erário.
Dispositivos violados: Art. 75, 85 e 89 da Lei 4.320/1964 e artigos 117, inciso IX, e 132, incisos IV e XIII, da Lei 8.112/1990.
Evidências: Processos Administrativos Disciplinares PAD 25010.001554/2007-11 e PAD 25000.171713.2012-20 (peças 13-14) .
Ocorrência: Pagamento irregular de diárias, auxílio-funeral e passivo administrativo, conforme evidenciado nos Processos Administrativos Disciplinares PAD 25010.001554/2007-11 e PAD 25000.171713.2012-20 (peças 13-14) .
Débito:
	DATA DA OCORRÊNCIA
	VALOR ORIGINAL (R$) 

	Vide demonstrativo de débito (Anexo I) 
	128.779,58

	Valor atualizado dos débitos em 22/10/2019: R$ 261.360,29 (peça 68) e R$ 9.432,30 (peça 71) .
Responsável: Alexandre José Barata Pinheiro (CPF XXX.847.002-XX) .
Conduta: Realizar pagamento, de forma irregular, de diárias, auxílio-funeral e passivo administrativo, conforme evidenciado nos Processos Administrativos Disciplinares PAD 25010.001554/2007-11 e PAD 25000.171713.2012-20 (peças 13-14) .
Nexo de causalidade: O pagamento de diárias, auxílio-funeral e passivo administrativo em desconformidade com a legislação pertinente resultou em prejuízo ao erário.
Dispositivos violados: Art. 75, 85 e 89 da Lei 4.320/1964 e artigos 117, inciso IX, e 132, incisos IV e XIII, da Lei 8.112/1990.
Evidências: Processos Administrativos Disciplinares PAD 25010.001554/2007-11 e PAD 25000.171713.2012-20 (peças 13-14) .
15.	Em cumprimento ao pronunciamento da Unidade, foi efetuada a citação dos responsáveis, nos moldes adiante:
 Terezinha de Jesus Rego da Silveira - promovida a citação da responsável, conforme delineado adiante:
	Comunicação: Ofício 6045/2020 - Secomp-4 (peça 82) 
Data da Expedição: 10/3/2020
Data da Ciência: 20/3/2020 (peça 94) 
Nome Recebedor: Antônio Miranda
Observação: Ofício enviado para o endereço da responsável, conforme pesquisa de endereço no sistema CPF da Receita Federal.
Fim do prazo para a defesa: 4/4/2020
	
 Raimundo de Jesus Bahia Tavares - promovida a citação do responsável, conforme delineado adiante:
	Comunicação: Ofício 6047/2020 - Secomp-4 (peça 91) 
Data da Expedição: 10/3/2020
Data da Ciência: 13/3/2020 (peça 93) 
Nome Recebedor: Zélia Tavares
Observação: Ofício enviado para o endereço da responsável, conforme pesquisa de endereço no sistema CPF da Receita Federal.
Fim do prazo para a defesa: 28/3/2020
	
 Alexandre José Barata Pinheiro - promovida a citação do responsável, conforme delineado adiante:
	Comunicação: Ofício 10961/2019 - Secomp-4 (peça 81) 
Data da Expedição: 21/11/2019
Data da Ciência: 28/11/2019 (peça 83) 
Nome Recebedor: Victor Campos
Observação: Ofício enviado para o endereço do responsável, conforme pesquisa de endereço no sistema CPF da Receita Federal.
Fim do prazo para a defesa: 13/11/2019
	
 Denise Sena da Cunha - promovida a citação do responsável, conforme delineado adiante:
	Comunicação: Ofício 22193/2020 - Secomp4 (peça 98) 
Data da Expedição: 27/5/2020
Data da Ciência: 9/6/2020 (peça 99) 
Nome Recebedor: Denise Sena da Cunha
Observação: Ofício enviado para o endereço da responsável, conforme pesquisa de endereço no sistema CPF da Receita Federal.
Fim do prazo para a defesa: 24/6/2020
	
Conforme Despacho de Conclusão das Comunicações Processuais (peça 101) , as providências inerentes às comunicações processuais foram concluídas. 
Transcorrido o prazo regimental, os responsáveis Denise Sena da Cunha, Alexandre José Barata Pinheiro, Raimundo de Jesus Bahia Tavares e Terezinha de Jesus Rego da Silveira permaneceram silentes, devendo ser considerados revéis, nos termos do art. 12, §3º, da Lei 8.443/1992.
ANÁLISE DOS PRESSUPOSTOS DE PROCEDIBILIDADE DA IN/TCU 71/2012
Avaliação de Viabilidade do Exercício do Contraditório e Ampla Defesa
Verifica-se que houve o transcurso de mais de dez anos desde o fato gerador sem que tenha havido a notificação do responsável pela autoridade administrativa federal competente (art. 6º, inciso II, c/c art. 19 da IN/TCU 71/2012, modificada pela IN/TCU 76/2016) , uma vez que o fato gerador da irregularidade sancionada ocorreu nos exercícios de 2005, 2005 e 2007 (último lançamento ocorrido em 13/2/2007) e os responsáveis foram notificados sobre a irregularidade pela autoridade administrativa competente conforme abaixo:
	Comunicação
	Data
	Responsável
	Situação do AR/edital
	Peças

	Edital 96
	28/3/2017
	Raimundo de Jesus Bahia Tavares
	29/3/2017
	peça 21, p. 3

	Edital 97
	28/3/2017
	Denise Sena da Cunha
	29/3/2017
	peça 20, p. 3

	Ofício 1167/2017
	19/4/2017
	Alexandre José Barata Pinheiro
	8/5/2017
	peça 23

	Ofício 1169/2017
	19/4/2017
	Terezinha de Jesus Rego da Silveira
	19/5/2017
	peça 22, p. 1-2 e peça 26

Entretanto, resta comprovado que os responsáveis tiveram ciência da apuração de irregularidades a eles imputadas antes do prazo de dez anos entre os fatos analisados e sua citação pelo TCU, em decorrência dos Processos Administrativos Disciplinares PAD 25010.001554/2007-11 e PAD 25000.171713.2012-20.
Valor de Constituição da TCE
Verifica-se, ainda, que o valor atualizado do débito apurado (sem juros) em 1/1/2017 é superior ao limite mínimo de R$ 100.000,00, na forma estabelecida conforme os arts. 6º, inciso I, e 19 da IN/TCU 71/2012, modificada pela IN/TCU 76/2016. 
EXAME TÉCNICO
Da validade das notificações:
Preliminarmente, cumpre tecer breves considerações sobre a forma como são realizadas as comunicações processuais no TCU. A esse respeito, destacam-se o art. 179, do Regimento Interno do TCU (Resolução 155, de 4/12/2002) e o art. 4º, inciso III, § 1º, da Resolução TCU 170, de 30 de junho de 2004, in verbis:
Art. 179. A citação, a audiência ou a notificação, bem como a comunicação de diligência, farse-ão:
I - mediante ciência da parte, efetivada por servidor designado, por meio eletrônico, fac-símile, telegrama ou qualquer outra forma, desde que fique confirmada inequivocamente a entrega da comunicação ao destinatário;
II - mediante carta registrada, com aviso de recebimento que comprove a entrega no endereço do destinatário;
III - por edital publicado no Diário Oficial da União, quando o seu destinatário não for localizado
 (...) 
Art. 3º As comunicações serão dirigidas ao responsável, ou ao interessado, ou ao dirigente de órgão ou entidade, ou ao representante legal ou ao procurador constituído nos autos, com poderes expressos no mandato para esse fim, por meio de:
I - correio eletrônico, fac-símile ou telegrama;
II - servidor designado;
III - carta registrada, com aviso de recebimento;
IV - edital publicado no Diário Oficial da União, quando o seu destinatário não for localizado, nas hipóteses em que seja necessário o exercício de defesa.
Art. 4º. Consideram-se entregues as comunicações:
I - efetivadas conforme disposto nos incisos I e II do artigo anterior, mediante confirmação da ciência do destinatário;
II - realizadas na forma prevista no inciso III do artigo anterior, com o retorno do aviso de recebimento, entregue comprovadamente no endereço do destinatário;
III - na data de publicação do edital no Diário Oficial da União, quando realizadas na forma prevista no inciso IV do artigo anterior.
§ 1º O endereço do destinatário deverá ser previamente confirmado mediante consulta aos sistemas disponíveis ao Tribunal ou a outros meios de informação, a qual deverá ser juntada ao respectivo processo.
 (...) 
Bem se vê, portanto, que a validade da citação via postal não depende de que o aviso de recebimento seja assinado pelo próprio destinatário da comunicação, o que dispensa, no caso em tela, a entrega do AR em 'mãos próprias'. A exigência da norma é no sentido de o Tribunal verificar se a correspondência foi entregue no endereço correto, residindo aqui a necessidade de certeza inequívoca.
Não é outra a orientação da jurisprudência do TCU, conforme se verifica dos julgados a seguir transcritos:
São válidas as comunicações processuais entregues, mediante carta registrada, no endereço correto do responsável, não havendo necessidade de que o recebimento seja feito por ele próprio (Acórdão 3648/2013-TCU-Segunda Câmara, Relator Ministro JOSÉ JORGE) ;
É prescindível a entrega pessoal das comunicações pelo TCU, razão pela qual não há necessidade de que o aviso de recebimento seja assinado pelo próprio destinatário. Entregandose a correspondência no endereço correto do destinatário, presume-se o recebimento da citação. (Acórdão 1019/2008-TCU-Plenário, Relator Ministro BENJAMIN ZYMLER) ;
As comunicações do TCU, inclusive as citações, deverão ser realizadas mediante Aviso de Recebimento - AR, via Empresa Brasileira de Correios e Telégrafos, bastando para sua validade que se demonstre que a correspondência foi entregue no endereço correto. (Acórdão 1526/2007-TCU-Plenário, Relator Ministro AROLDO CEDRAZ) .
A validade do critério de comunicação processual do TCU foi referendada pelo Supremo Tribunal Federal, nos termos do julgamento do MS-AgR 25.816/DF, por meio do qual se afirmou a desnecessidade da ciência pessoal do interessado, entendendo-se suficiente a comprovação da entrega do 'AR' no endereço do destinatário:
Ementa: agravo regimental. Mandado de segurança. Desnecessidade de intimação pessoal das decisões do tribunal de contas da união. art. 179 do regimento interno do TCU. Intimação do ato impugnado por carta registrada, iniciado o prazo do art. 18 da lei nº 1.533/51 da data constante do aviso de recebimento. Decadência reconhecida. Agravo improvido.
O envio de carta registrada com aviso de recebimento está expressamente enumerado entre os meios de comunicação de que dispõe o Tribunal de Contas da União para proceder às suas intimações.
O inciso II do art. 179 do Regimento Interno do TCU é claro ao exigir apenas a comprovação da entrega no endereço do destinatário, bastando o aviso de recebimento simples. 
Da revelia dos responsáveis Denise Sena da Cunha, Raimundo de Jesus Bahia Tavares, Terezinha de Jesus Rego da Silveira e Alexandre José Barata Pinheiro
No caso vertente, a citação dos responsáveis se deu em endereço proveniente da pesquisa nos sistemas corporativos do TCU. A entrega dos ofícios de notificação nesses endereços ficou comprovada.
Nos processos do TCU, a revelia não leva à presunção de que seriam verdadeiras todas as imputações levantadas contra os responsáveis, diferentemente do que ocorre no processo civil, em que a revelia do réu opera a presunção da verdade dos fatos narrados pelo autor (Acórdão 1009/2018-TCU-Plenário, Relator: BRUNO DANTAS; 2.369/2013-TCU-Plenário, Relator: BENJAMIN ZYMLER e 2.449/2013-TCU-Plenário, Relator: BENJAMIN ZYMLER) . Dessa forma, a avaliação da responsabilidade do agente não pode prescindir da prova existente no processo ou para ele carreada. 
Ao não apresentar sua defesa, os responsáveis deixaram de produzir prova da regular aplicação dos recursos sob sua responsabilidade, em afronta às normas que impõem aos gestores públicos a obrigação legal de, sempre que demandados pelos órgãos de controle, apresentar os documentos que demonstrem a correta utilização das verbas públicas, a exemplo do contido no art. 93 do Decreto-Lei 200/1967: 'Quem quer que utilize dinheiros públicos terá de justificar seu bom e regular emprego na conformidade das leis, regulamentos e normas emanadas das autoridades administrativas competentes.' 
Mesmo as alegações de defesa e razão de justificativa não sendo apresentadas, considerando o princípio da verdade real que rege esta Corte, procurou-se buscar, em manifestações dos responsáveis na fase interna desta Tomada de Contas Especial, se havia algum argumento que pudesse ser aproveitado a seu favor. 
No entanto, os mesmos não apresentaram argumentos na fase interna que pudessem elidir as irregularidades apontadas.
Em se tratando de processo em que as partes interessadas não se manifestaram acerca das irregularidades imputadas, não há elementos para que se possa efetivamente aferir e reconhecer a ocorrência de boa-fé na conduta dos responsáveis, podendo este Tribunal, desde logo, proferir o julgamento de mérito pela irregularidade das contas, conforme os termos dos §§ 2º e 6º do art. 202 do Regimento Interno do TCU. (Acórdão 2064/2011-TCU-Primeira Câmara (relator: Ubiratan Aguiar) , 6.182/2011-TCU-1ª Câmara (relator: Weber de Oliveira) , 4.072/2010-TCU-1ª Câmara (Relator: Valmir Campelo) , 1.189/2009-TCU-1ª Câmara (Relator: Marcos Bemquerer) , 731/2008-TCU-Plenário (Relator: Aroldo Cedraz) .
Dessa forma, os responsáveis Denise Sena da Cunha, Raimundo de Jesus Bahia Tavares, Terezinha de Jesus Rego da Silveira e Alexandre José Barata Pinheiro devem ser considerados revéis, nos termos do art. 12, §3º, da Lei 8.443/1992, devendo as suas contas serem julgadas irregulares, condenando-os ao débito apurado e aplicando-lhes a multa prevista no art. 57 da Lei 8.443/1992.
Prescrição da Pretensão Punitiva
Vale ressaltar que a pretensão punitiva do TCU, conforme Acórdão 1441/2016-TCU-Plenário, Relator: Benjamin Zymler, que uniformizou a jurisprudência acerca dessa questão, subordina-se ao prazo geral de prescrição indicado no art. 205 do Código Civil, que é de dez anos, contado da data de ocorrência da irregularidade sancionada, nos termos do art. 189 do Código Civil, sendo este prazo interrompido pelo ato que ordenar a citação, a audiência ou a oitiva do responsável.
No caso em exame, ocorreu a prescrição, uma vez que a irregularidade sancionada ocorreu nos exercícios de 2004, 2005 e 2007 (até 13/2/2007) , e o ato de ordenação da citação ocorreu em 27/10/2019 (peça 73) .
CONCLUSÃO
Em face da análise promovida na seção 'Exame Técnico', verifica-se que os responsáveis Denise Sena da Cunha, Raimundo de Jesus Bahia Tavares, Terezinha de Jesus Rego da Silveira e Alexandre José Barata Pinheiro não lograram comprovar a boa e regular aplicação dos recursos e, instados a se manifestarem, optaram pelo silêncio, configurando a revelia, nos termos do §3º, do art. 12, da Lei 8.443/1992. Ademais, inexistem nos autos elementos que demonstrem a boa-fé dos responsáveis ou a ocorrência de outras excludentes de culpabilidade.
Verifica-se também que houve a prescrição da pretensão punitiva, conforme análise já realizada.
Tendo em vista que não constam dos autos elementos que permitam reconhecer a boa-fé dos responsáveis, sugere-se que as suas contas sejam julgadas irregulares, nos termos do art. 202, § 6º, do Regimento Interno do TCU, com a imputação do débito atualizado monetariamente e acrescido de juros de mora, nos termos do art. 202, §1º do Regimento Interno do TCU, descontado o valor eventualmente recolhido, bem como lhes seja aplicada a multa do art. 57 da Lei 8.443/1992.
PROPOSTA DE ENCAMINHAMENTO
Diante do exposto, submetemos os autos à consideração superior, propondo ao Tribunal:
considerar revéis os responsáveis Denise Sena da Cunha, Raimundo de Jesus Bahia Tavares, Terezinha de Jesus Rego da Silveira e Alexandre José Barata Pinheiro, para todos os efeitos, dando-se prosseguimento ao processo, com fulcro no art. 12, § 3º, da Lei 8.443/1992; 
julgar irregulares, nos termos dos arts. 1º, inciso I, 16, inciso III, alíneas 'c', da Lei 8.443/1992, c/c os arts. 19 e 23, inciso III, da mesma Lei, as contas dos responsáveis Denise Sena da Cunha (CPF XXX.713.402-XX) , Raimundo de Jesus Bahia Tavares (CPF XXX.557.772-XX) , Terezinha de Jesus Rego da Silveira (CPF XXX.058.202-XX) e Alexandre José Barata Pinheiro (CPF XXX.847.002-XX) , condenando-os ao pagamento das importâncias a seguir especificadas, atualizadas monetariamente e acrescidas dos juros de mora, calculadas a partir das datas discriminadas até a data da efetiva quitação do débito, fixando-lhes o prazo de quinze dias, para que comprovem, perante o Tribunal, o recolhimento das referidas quantias aos cofres do Fundo Nacional de Assistência Social, nos termos do art. 23, inciso III, alínea 'a', da citada lei, c/c o art. 214, inciso III, alínea 'a', do Regimento Interno do TCU.  
Débito solidário: Alexandre José Barata Pinheiro (CPF XXX.847.002-XX) e Denise Sena da Cunha (CPF XXX.713.402-XX) :
	Data
	Valor

	03/09/2004
	1.245,84

	21/09/2004
	997,15

	30/09/2004
	865,25

	07/10/2004
	1.288,75

	27/10/2004
	1.446,82

	03/11/2004
	1.446,82

	03/12/2004
	1.416,82

	03/12/2004
	1.391,85

	10/12/2004
	1.446,82

	14/12/2004
	1.416,35

	14/12/2004
	1.491,82

	20/12/2004
	1.491,82

	20/12/2004
	1.491,86

	08/03/2005
	3.563,33

	05/04/2005
	3.542,90

	05/05/2005
	2.829,30

	30/05/2005
	3.416,46

	30/05/2005
	3.653,40

	06/06/2005
	3.565,02

	15/06/2005
	3.876,57

	24/06/2005
	3.967,05

	30/06/2005
	3.437,35

	09/08/2005
	3.973,43

	18/08/2005
	1.873,32

	25/08/2005
	1.323,56

	31/08/2005
	1.454,72

	31/08/2005
	1.446,82

	05/09/2005
	1.446,82

	05/09/2005
	1.373,09

	19/09/2005
	1.587,10

	03/10/2005
	1.594,80

	03/10/2005
	1.587,10

	05/10/2005
	1.590,80

	05/10/2005
	1.594,80

	13/10/2005
	1.590,80

	13/10/2005
	1.587,10

	26/10/2005
	1.511,72

	26/10/2005
	1.587,10

	04/11/2005
	1.587,10

	04/11/2005
	1.594,80

	10/11/2005
	1.587,10

	10/11/2005
	1.511,72

	14/11/2005
	1.590,80

	14/11/2005
	1.446,82

	28/11/2005
	1.591,80

	28/11/2005
	1.599,04

	02/12/2005
	1.594,80

	02/12/2005
	1.590,80

	02/12/2005
	1.446,82

	06/12/2005
	1.594,80

	06/12/2005
	1.590,80

	06/12/2005
	1.599,04

	19/12/2005
	1.599,04

	19/12/2005
	1.587,80

	19/12/2005
	1.594,80

	22/12/2005
	1.365,60

	22/12/2005
	1.365,60

	27/12/2005
	2.573,51

	10/01/2007
	1.867,32

	15/01/2007
	1.757,03

	15/01/2007
	1.386,32

	18/01/2007
	1.511,72

	18/01/2007
	1.512,27

	29/01/2007
	1.958,13

	05/02/2007
	3.567,13

	13/02/2007
	2.361,17

Valor atualizado do débito (com juros) em 30/9/2020: R$ 487.903,53 (peça 102) 
Débito solidário: Raimundo de Jesus Bahia Tavares (CPF XXX.557.772-XX) e Denise Sena da Cunha (CPF XXX.713.402-XX) :
	Data
	Valor

	09/09/2004
	429,60

	14/03/2005
	3.729,90

	17/03/2005
	3.422,26

	27/04/2005
	3.756,60

	17/05/2005
	3.773,50

	08/07/2005
	2.958,40

	21/07/2005
	1.500,79

	21/07/2005
	1.456,32

	18/08/2005
	1.391,85

	18/08/2005
	1.240,62

	13/09/2005
	1.594,80

	14/09/2005
	1.587,10

	26/09/2005
	1.590,80

	26/09/2005
	1.446,82

	17/10/2005
	1.594,80

	17/10/2005
	1.587,10

	20/10/2005
	1.587,10

	20/10/2005
	1.590,80

	22/11/2005
	1.590,80

	22/11/2005
	1.594,80

	09/12/2005
	1.587,80

	09/12/2005
	1.575,84

	09/12/2005
	1.590,50

Valor atualizado do débito (com juros) em 30/9/2020: R$ 176.016,73 (peça 103) 
Débito individual: Denise Sena da Cunha (CPF XXX.713.402-XX) :
	Data
	Valor

	17/11/2004
	1.446,82

	17/11/2004
	1.446,82

Valor atualizado do débito (com juros) em 30/9/2020: R$ 12.624,86 (peça 104) 
Débito solidário: Alexandre José Barata Pinheiro (CPF XXX.847.002-XX) e Terezinha de Jesus Rego da Silveira (CPF XXX.058.202-XX) :
	Data
	Valor

	18/10/2004
	1.446,82

	01/11/2005
	1.594,80

	01/11/2005
	1.391,85

Valor atualizado do débito (com juros) em 30/9/2020: R$ 17.862,78 (peça 105) 
 autorizar, desde logo, a cobrança judicial das dívidas, caso não atendidas a notificação, na forma do disposto no art. 28, inciso II, da Lei 8.443/1992;
 autorizar também, desde logo, se requerido, com fundamento no art. 26, da Lei 8.443, de 1992, c/c o art. 217, §§ 1º e 2º do Regimento Interno do TCU, o parcelamento da dívida em até 36 parcelas, incidindo, sobre cada parcela, corrigida monetariamente, os correspondentes acréscimos legais, fixando-lhe o prazo de quinze dias, a contar do recebimento da notificação, para comprovar, perante o Tribunal, o recolhimento da primeira parcela, e de trinta dias, a contar da parcela anterior, para comprovar os recolhimentos das demais parcelas, devendo incidir, sobre cada valor mensal, atualizado monetariamente, os juros de mora devidos, no caso do débito, na forma prevista na legislação em vigor, alertando o responsável de que a falta de comprovação do recolhimento de qualquer parcela importará o vencimento antecipado do saldo devedor, nos termos do § 2º do art. 217 do Regimento Interno deste Tribunal; 
 remeter cópia do acórdão que vier a ser prolatado pelo Tribunal, ao Procurador-Chefe da Procuradoria da República no Estado do Pará, nos termos do art. 209, § 7º, do Regimento Interno/TCU, para ajuizamento das ações cabíveis, informando-lhe que o inteiro teor da deliberação pode ser consultado no endereço http://www.tcu.gov.br/acordaos; e
enviar cópia do Acórdão que vier a ser proferido ao Núcleo Estadual do Ministério da Saúde no Estado do Pará e aos responsáveis, para ciência, informando que a presente deliberação, acompanhada do Relatório e do Voto que a fundamenta, está disponível para a consulta no endereço www.tcu.gov.br/acordaos, além de esclarecer que, caso requerido, o TCU poderá fornecer sem custos as correspondentes cópias, de forma impressa." (grifos no original) .
2.	Por meio do pronunciamento de peça 110, transcrito a seguir, o Ministério Público junto a este Tribunal, ao anuir parcialmente a proposta da unidade instrutiva, entendeu oportuno aprofundar a análise relativa à prescrição das pretensões reparatória e executória, de forma a tecer considerações adicionais no intuito de subsidiar as discussões no âmbito da Corte de Contas sobre a matéria.
	"Cuida-se de Tomada de Contas Especial instaurada pelo Fundo Nacional de Saúde/Ministério da Saúde, em desfavor da Senhora Denise Sena da Cunha, gestora financeira/agente administrativa (gestão 4/12/2003 a 20/3/2007) , do Senhor Raimundo de Jesus Bahia Tavares, ordenador de despesas substituto/técnico de contabilidade (gestão 16/5/2001 a 27/2/2007) , da Senhora Terezinha de Jesus Rego da Silveira, gestora financeira substituta/agente administrativa (gestão 4/12/2003 a 20/3/2007) , do Senhor Alexandre José Barata Pinheiro, ordenador de despesas (gestão: 1.º/10/2003 a 2/3/2009) , em razão do desvio de recursos públicos pertencentes ao efetivo do Núcleo Estadual do Ministério da Saúde no Estado do Pará, entre os exercícios de 2004 e 2007.
2.	De forma a melhor contextualizar o caso, reproduzimos alguns trechos do histórico da instrução da Unidade Técnica acostada à peça 106:
2. Compulsando os autos, verificou-se que a apuração teve gênese com os fatos noticiados pela CGU, por meio do Relatório de Auditoria 189827/2007 (peças 2 e 3) , que apontavam para a existência de possível conluio entre servidores do Núcleo Estadual do Ministério da Saúde no Estado do Pará, com vistas à apropriação indevida de recursos pertencentes a outra unidade gestora, irregularidade na devolução de recursos de diárias, de auxílio funeral e de suprimento de fundos e pagamento de diárias a pessoal não registrado no Siafi, sem que estas tivessem prestado quaisquer serviços ao Ministério da Saúde. 
3. Em consequência, instaurou-se o Processo Administrativo Disciplinar 25010.001554/2007-11, cujo relatório final indicou a necessidade de instauração de tomada de contas especial, no âmbito da Divisão de Convênios e Gestão do Pará, para apuração de irregularidades nos registros do Siafi, desde o exercício de 2004, consoante recomendado pela CGU (peça 13, p. 3-4) . 
4. Contudo, haja vista que o processo supramencionado não fora instruído com os elementos referentes aos pagamentos realizados entre os anos de 2004 e 2007 e a Divisão de Convênios e Gestão do Pará se declarou impedida de atuar na apuração, a Secretaria Executiva do Ministério da Saúde determinou à Subsecretaria de Assuntos Administrativos que constituísse nova comissão de processo administrativo disciplinar para ultimar a apuração das irregularidades ocorridas naquela divisão (peça 13, p. 3-4) . Com efeito, foi instaurado o Processo Administrativo Disciplinar 25000.171713.2012- 20, cuja apuração individualizou a conduta de cada responsável pelo dano ao erário e quantificou o débito correspondente, conforme conclusões consignadas em seu relatório final (peças 13 e 14) .
3.	Portanto, o fundamento para a instauração da presente TCE, nos termos do Relatório do Tomador de Contas Especial 167/2017 (peça 45) , foi o dano ao erário consubstanciado no desvio de dinheiro público, mediante fraude em pagamento de diárias, auxílio-funeral e passivo administrativo a favorecidos não pertencentes ao efetivo do Núcleo Estadual do Ministério da Saúde no Estado do Pará.
4.	O Relatório de Auditoria 300/2018, da Controladoria-Geral da União chegou às mesmas conclusões (peça 46) . Após serem emitidos o Certificado de Auditoria (peça 47) , o Parecer do Dirigente (peça 48) e o Pronunciamento Ministerial (peça 49) , o processo foi remetido ao TCU.
5.	Cumpre registrar, ainda, que as irregularidades examinadas neste processo, no que concernem ao exercício de 2006, foram objeto de apuração pelo TCU, no âmbito do TC Processo 003.050/2014-9, no qual foi proferido o Acórdão n.º 2.134/2016-TCU-1.ª Câmara, que julgou irregulares as contas dos Senhores (as) Alexandre José Barata Pinheiro (XXX.847.002-XX) ; Denise Sena da Cunha (XXX.713.402-XX) ; Raimundo de Jesus Bahia Tavares (XXX.557.772-XX) ; Ricardo Alessandro Pinto Lima (XXX.907.232-XX) , condenando-os, solidariamente, ao pagamento das quantias especificadas na parte dispositiva da referida decisão, correspondentes ao exercício de 2006.
6.	Em instrução no TCU, os responsáveis foram regularmente citados, conforme despacho de conclusão das comunicações processuais da Seproc/TCU, à peça 101. No entanto, os responsáveis deixaram transcorrer in albis o prazo regimental que lhes foi concedido para apresentar alegações de defesa e/ou efetuar o recolhimento do débito, motivo pelo qual se impõe o reconhecimento da revelia de que trata o art. 12, § 3.º, da Lei n.º 8.443/1992.
7.	Na análise de mérito, com a qual anuímos, a unidade instrutiva afirma inexistir nos autos elementos que permitam concluir pela ocorrência de boa-fé ou de outros excludentes de culpabilidade em suas condutas, razão pela qual foi proposto o julgamento das contas dos responsáveis como irregulares, com a imputação do débito atualizado monetariamente e acrescido de juros de mora, nos termos do art. 202, § 1.º, do Regimento Interno do TCU, descontado o valor eventualmente recolhido, bem como lhes seja aplicada a multa do art. 57 da Lei n.º 8.443/1992.
8.	Quanto à possível ocorrência de prescrição da pretensão punitiva, a Unidade concluiu pela sua incidência, uma vez que as irregularidades sancionadas ocorreram nos exercícios de 2004, 2005 e 2007 (até 13/2/2007) , e o ato de ordenação da citação ocorreu em 27/10/2019 (peça 73) .
9.	Por seu turno, em relação ao débito, a Unidade adotou o entendimento da Súmula-TCU 282 no sentido da imprescritibilidade das ações de ressarcimento ao erário.
10.	Sobre esse ponto, entendemos oportuno aprofundar a análise de forma a tecer considerações adicionais no intuito de subsidiar as discussões no âmbito da Corte de Contas sobre a matéria, em vista da recente decisão do Supremo Tribunal Federal, no Recurso Extraordinário 636.886 (tema 899) , que enunciou a tese, com repercussão geral, de que 'é prescritível a pretensão de ressarcimento ao erário fundada em decisão de Tribunal de Contas'.
Prescritibilidade da pretensão de ressarcimento fundada em decisão de Tribunal de Contas
11.	Como mencionado, essa matéria foi objeto de repercussão geral admitida pelo Supremo Tribunal Federal no Recurso Extraordinário 636.886 (tema 899) . Por ocasião do julgamento do RE, foi fixado o entendimento de que 'é prescritível a pretensão de ressarcimento ao erário fundada em decisão de Tribunal de Contas'.
12.	Para melhor compreensão do alcance dessa tese, cumpre transcrever trecho do voto condutor daquele julgamento, da lavra do Ministro Relator Alexandre de Moraes:
'Em conclusão, nos termos das fundamentações e decisões Plenárias do SUPREMO TRIBUNAL FEDERAL, somente são imprescritíveis as ações de ressarcimento ao erário fundadas na prática de ato de improbidade administrativa doloso tipificado na Lei de Improbidade Administrativa Lei 8.429/1992 (TEMA 897) . Em relação a todos os demais atos ilícitos, inclusive àqueles atentatórios à probidade da administração não dolosos e aos anteriores à edição da Lei 8.429/1992, aplica-se o TEMA 666, sendo prescritível a ação de reparação de danos à Fazenda Pública.
Entendo que, as razões que levaram a maioria da CORTE a estabelecer excepcional hipótese de imprescritibilidade, no tema 897, não estão presentes em relação as decisões do Tribunal de Contas que resultem imputação de débito ou multa, e, que, nos termos do §3º, do artigo 71 da CF, tem eficácia de título executivo; sendo, portanto, prescritível a pretensão de ressarcimento ao erário fundada nessas decisões; uma vez que, (a) a Corte de Contas, em momento algum, analisa a existência ou não de ato doloso de improbidade administrativa; (b) não há decisão judicial caracterizando a existência de ato ilícito doloso, inexistindo contraditório e ampla defesa plenos, pois não é possível ao imputado defender-se no sentido da ausência de elemento subjetivo.
Ressalte-se, ainda, que, com base nas decisões do Tribunal de Contas, paralelamente à ação de execução, será possível o ajuizamento de ação civil de improbidade administrativa para, garantido o devido processo legal, ampla defesa e contraditório, eventualmente, condenar-se o imputado, inclusive a ressarcimento ao erário, que, nos termos da tese fixada no TEMA 897, será imprescritível.'
13.	Não resta dúvida, portanto, que o STF sedimentou o entendimento de que são prescritíveis as pretensões de ressarcimento fundadas em decisões do TCU, excepcionando apenas aquelas ações que configurem atos de improbidade administrativa dolosos tipificados na Lei n.º 8.429/1992.
14.	Impende salientar que o instituto da repercussão geral apresenta o chamado efeito multiplicador, ou seja, o de possibilitar que o Supremo Tribunal Federal decida uma única vez e que, a partir dessa decisão, os processos idênticos sejam atingidos. No regime da repercussão geral introduzido pela Emenda Constitucional n.º 45/2004, o STF divulga previamente a conclusão sobre a questão constitucional controversa exatamente para possibilitar sua utilização imediata como orientação aos demais órgãos julgadores, sendo certo que esse efeito erga omnes também atinge o TCU na apreciação das matérias de sua competência.  
15.	Não se olvide ainda do entendimento consolidado da Suprema Corte no sentido de que a existência de precedente firmado pelo Plenário autoriza o julgamento imediato de causas que versem sobre o mesmo tema, independentemente da publicação ou do trânsito em julgado do 'leading case' (ARE 673.256-AgR, rel. Min. Rosa Weber; ARE 930.647-AgR/PR, rel. Min. Roberto Barroso; RE 611.683-AgR/DF, rel. Min. Dias Toffoli, entre outros) .
16.	Adicionalmente, deve ser considerado que a prescrição e a decadência são matérias de ordem pública que podem ser arguidas em qualquer tempo e grau de jurisdição e, inclusive, ser reconhecidas de ofício pelo julgador, o que nos leva à convicção de que o novo entendimento veiculado pelo RE 636.886 (tema 899) tem aplicação imediata a todos os processos em curso no TCU, independentemente da época da ocorrência dos fatos.
Prescritibilidade das pretensões reparatória e executória
17.	Embora a controvérsia dirimida no RE 636.886 tenha sido circunscrita à prescrição ocorrida no curso da execução, quando o dano ao erário já havia sido objeto de acertamento, materializado em acórdão condenatório proferido pelo TCU, é necessário considerar as razões essenciais da decisão, para identificar seus reflexos também no que diz respeito à prescrição reparatória.
18.	Observa-se que, para resolver a lide, o STF concluiu que a ressalva constante da parte final do art. 37, § 5.º, da Constituição Federal ('ressalvadas as respectivas ações de ressarcimento') não criou uma hipótese de imprescritibilidade apta a alcançar as decisões dos Tribunais de Contas. É o que se depreende do seguinte trecho do Voto do Ministro Alexandre de Moraes:
'A ressalva que permaneceu no § 5º do art. 37 da CF (ressalvadas as respectivas ações de ressarcimento) , mesmo após a retirada da expressão QUE SERÃO IMPRESCRITÍVEIS [expressão excluída por emenda do Plenário quando da apresentação do Projeto de Constituição da Comissão de Sistematização], teve por finalidade evitar, principalmente, uma anomia em relação à possibilidade de ressarcimento ao erário em face de responsabilização pela prática de eventuais atos ilícitos, enquanto ainda não tipificados pela lei exigida no § 4º do art. 37 da CF como atos de improbidade administrativa.
A ressalva prevista no § 5º do art. 37 da CF não pretendeu estabelecer uma exceção implícita de imprescritibilidade, mas obrigar constitucionalmente a recepção das normas legais definidoras dos instrumentos processuais e dos prazos prescricionais para as ações de ressarcimento do erário, inclusive referentes a condutas ímprobas, mesmo antes da tipificação legal de elementares do denominado ato de improbidade (Decreto 20.910/1932, Lei 3.164/1957, Lei 3.502/1958, Lei 4.717/1965, Lei 7.347/1985, Decreto-Lei 2.300/1986) ; mantendo, dessa maneira, até a edição da futura lei e para todos os atos pretéritos, a ampla possibilidade de ajuizamentos de ações de ressarcimento.' 
19.	Ocorre que, no âmbito do processo perante o TCU, a proteção do art. 37, § 5.º, da CF, era a fonte utilizada na defesa da imprescritibilidade tanto na fase condenatória como no curso da execução dos títulos extrajudiciais consubstanciados nos seus acórdãos.
20.	Nesse diapasão, é forçoso concluir que também é prescritível a pretensão de ressarcimento exercida pelo TCU com o fim de apurar a ocorrência de prejuízo ao erário e condenar o agente que lhe deu causa. Essa conclusão resulta das razões de decidir utilizadas na paradigmática decisão da Corte Suprema, que delimitaram o sentido e o alcance da ressalva contida no art. 37, § 5.º, da Constituição Federal.
Regras prescricionais aplicáveis
21.	Na situação específica do RE 636.886, que tratou da prescrição da pretensão ressarcitória na fase de execução de julgado do TCU, o STF aplicou as regras de prescrição contidas na Lei de Execução Fiscal (conjugada com os dispositivos pertinentes do Código Tributário Nacional) .
22.	As regras da Lei de Execução Fiscal, no entanto, não se prestam a disciplinar a prescrição da pretensão reparatória do TCU na fase anterior à formação do respectivo título executivo extrajudicial consubstanciado em seu acórdão condenatório.
23.	Ocorre que não há norma legal específica que discipline a prescrição no processo de controle externo, o que faz necessária a utilização da analogia para suprir essa lacuna, buscando-se um sistema normativo já existente que seja mais compatível com as atividades de identificação de dano e de imputação de responsabilidades levadas a efeito pelo TCU.
24.	Aqui defendemos que deva ser aplicado o mesmo marco normativo prescricional tanto para a pretensão punitiva do Tribunal quanto para a sua pretensão de ressarcimento do dano ao erário. Isso se justifica na medida em que o instituto da prescrição busca indicar se ainda é possível ao Tribunal de Contas exercer a apuração e julgamento dos fatos, independentemente do desfecho do processo (imputação de débito ou aplicação de sanções) . Ademais, sob a perspectiva do tempo como vetor da segurança jurídica e da própria prescrição como elemento indissociável do devido processo legal, a fixação de um prazo prescricional também objetiva não comprometer a possibilidade de defesa do responsável. E sua defesa normalmente se refere a fatos em relação aos quais teve participação ou conhecimento, independentemente de, após a apuração, as consequências de sua responsabilidade se situarem no âmbito do ressarcimento ou da sanção.
25.	Cabe pontuar que houve ampla discussão acerca da prescrição da pretensão punitiva no Tribunal, que culminou com a adoção do prazo de dez anos do Código Civil (Acórdão 1441/2016-TCU-Plenário) , em detrimento do regime de prescrição quinquenal da Lei n.º 9.873/1999, o qual então nos parecia mais adequado, conforme expusemos detalhadamente em manifestação exarada nos autos do TC Processo 020.635/2004-9.
26.	Naquela oportunidade, já não vislumbrávamos fundamentos jurídicos sólidos para a adoção do Código Civil como referencial analógico a ser utilizado pelo Tribunal de Contas da União em matéria de prescrição, senão apenas uma aparente escolha conservadora pelo prazo mais dilatado para o exercício da jurisdição de Controle Externo.
27.	Parecia-nos que a opção pelo prazo prescricional quinquenal previsto na Lei n.º 9.873/1999 era a mais consentânea com a atuação estatal de Controle Externo, por dispor expressamente sobre o exercício da ação punitiva pela Administração Pública Federal, direta e indireta, como também por prever o lustro como o prazo para o perecimento do direito de agir da Administração Pública.
28.	Com efeito, embora o controle externo não seja exercido com respaldo no poder de polícia mencionado no art. 1.º do diploma legal supra, a atuação punitiva de ambos apresenta mais similaridades do que diferenças, autorizando o uso da analogia. Uma das semelhanças é a inexistência de partes em ambos os processos administrativos, tanto o punitivo derivado do poder de polícia quanto aquele exercido pelo TCU, nos quais, também, o órgão estatal exerce independentemente de provocação de outrem o direito de perseguir e de punir (jus persequendi e jus puniendi) , aproximando as duas esferas de atuação sobremaneira.
29.	Ademais, observávamos que a Lei n.º 9.873/1999 disciplinava a prescrição em sua integralidade, estabelecendo um prazo geral de 5 anos, incidente sobre todo e qualquer fato que enseja a pretensão punitiva da União, com disposições sobre termo inicial de contagem do prazo, interrupção e suspensão.
30.	De todo modo, o Tribunal perfilhou entendimento diverso, tendo uniformizado sua jurisprudência quanto à prescrição da pretensão punitiva com a adoção do prazo decenal geral do Código Civil (Acórdão 1441/2016-TCU-Plenário) .
31.	No entanto, entendemos que, com o recente reconhecimento da prescritibilidade do débito pelo STF, faz-se necessário revisitar toda a matéria.
32.	Em situações que versavam sobre sanções aplicadas pelo TCU, a prescrição foi discutida pelo STF em julgamentos posteriores ao Acórdão 1441/2016-TCU-Plenário. Houve decisões colegiadas de ambas as turmas do STF no sentido de que a pretensão punitiva no processo de controle externo é regida pela Lei n.º 9.873/1999 (1.ª Turma: MS 32.201, DJe-173, 4/8/2017; 2.ª Turma: MS 35.512-AgR, DJe-135, 19/6/2019 e MS 36.067, DJe-234, 28/10/2019) .
33.	A matéria foi objeto de detalhada análise no MS 32.201. Nesse julgamento, após examinar os fundamentos do Acórdão 1441/2016-TCU-Plenário, o STF manifestou-se em sentido diverso, nos termos da seguinte ementa:
'Direito administrativo. Mandado de segurança. Multas aplicadas pelo TCU. Prescrição da pretensão punitiva. Exame de legalidade.
1. A prescrição da pretensão punitiva do TCU é regulada integralmente pela Lei nº 9.873/1999, seja em razão da interpretação correta e da aplicação direta desta lei, seja por analogia. (...) .'
34.	O critério utilizado pelo STF no exame da prescrição punitiva pode ter aplicação mais ampla, para ser utilizado como fonte de integração também no que diz respeito à pretensão reparatória, até que haja a edição de norma específica.
35.	Cabe destacar que o prazo de cinco anos fixado na Lei n.º 9.873/1999 é compatível com a diretriz de que a ação e a execução prescrevem no mesmo prazo (Súmula 150 do STF) , e o prazo quinquenal foi adotado pelo STF para a execução do acórdão condenatório do TCU (RE 636.886) .
36.	Ressalte-se, ainda, que, na ausência de norma em contrário, o princípio da simetria orienta que o Poder Público tenha, para agir, o mesmo prazo que a lei estabelece para a pretensão inversa, ou seja, para quando o Estado é demandado, sendo certo que a pretensão de ressarcimento exercida pelo particular contra o Estado observa o prazo quinquenal fixado pelo Decreto n.º 20.910/1932.
37.	Além disso, a Lei n.º 9.873/1999 apresenta hipóteses detalhadas quanto aos outros aspectos da regulação da prescrição (termo inicial e causas interruptivas) , compatíveis com as peculiaridades do processo de controle externo como um todo (e não apenas quando tal processo se destina à aplicação de sanções) .
38.	No que toca às causas interruptivas, vale ressaltar que, nos julgamentos dos Mandados de Segurança 32.201 e 36.067, o Supremo Tribunal Federal descortinou diversos procedimentos de controle que se enquadrariam analogicamente às hipóteses previstas no art. 2.º da Lei n.º 9.873/1999, a exemplo de lavratura de relatório de auditoria, certamente um ato inequívoco que importa a apuração do fato (art. 2.º, II) , instauração de tomada de contas especial, também um ato inequívoco que importa a apuração do fato (art. 2.º, II) , autuação da TCE no Tribunal, do mesmo modo (art. 2.º, II) , citação do responsável (art. 2.º, I) , e exercício do poder punitivo por meio da prolação de acórdão condenatório (art. 2.º, III) .
39.	Por fim, cumpre transcrever trecho do Voto do Ministro Gilmar Mendes no julgamento do RE 636.886, em que justifica a adoção supletiva do art. 1.º da Lei n.º 9.873/1999 para o deslinde da questão:
'Considerando que a atividade de controle externo, a cargo do Poder Legislativo e auxiliado pelo Tribunal de Contas, é exercida, mutatis mutandis, como poder de polícia administrativa lato sensu, cujo objeto é agir preventiva ou repressivamente em face da ocorrência de ilícito que possa causar ou cause prejuízo ao erário, entendo aplicável o prazo quinquenal punitivo para os casos de ressarcimento aos cofres públicos, salvo em se tratando de fato que também constitua crime, ocasião em que a prescrição reger-se-á pelo prazo previsto na lei penal. Até porque, como garantia fundamental do cidadão fiscalizado, conforme visto, é etapa obrigatória a efetivação do contraditório e da ampla defesa no processo de tomada de contas para que, após o regular processo administrativo, culmine-se com o título executivo extrajudicial que enseje a cobrança judicial visando ao ressarcimento ao erário.'
40.	Isto posto, até que sobrevenha norma específica, entendemos que a adoção do regime previsto na Lei n.º 9.873/1999 apresenta-se como solução adequada para regular a prescrição para a atuação do Tribunal, tanto por observar os parâmetros que preponderam no conjunto de normas do direito público, como por ser, também, a norma que já vem sendo utilizada pelo STF para reger a limitação temporal ao poder sancionador do TCU.
Exame da prescrição no caso concreto
41.	À luz da Lei n.º 9.873/1999, passamos à análise dos atos que podem ser considerados como marcos interruptivos da prescrição das pretensões punitiva e ressarcitória no caso concreto.
42.	Como mencionado no parágrafo 8.º, as irregularidades sancionadas ocorreram nos exercícios de 2004, 2005 e 2007 (até 13/2/2007) .
43.	De acordo com o histórico da instrução da Unidade Técnica, 'a apuração teve gênese com os fatos noticiados pela CGU, por meio do Relatório de Auditoria 189827/2007 (peças 2 e 3) , que apontavam para a existência de possível conluio entre servidores do Núcleo Estadual do Ministério da Saúde no Estado do Pará'. Na capa do relatório é possível verificar tratar-se de auditoria de gestão referente ao exercício de 2006 (peça 2, p. 1) . O referido documento foi assinado em 18/4/2007 (peça 2, p. 4) .
44.	A partir do resultado da referida auditoria, verifica-se que a Comissão de Processo Administrativo Disciplinar da Corregedoria-Geral do Ministério da Saúde instaurou os Processos Administrativos Disciplinares: PAD 25010.001554/2007-11, em 10/8/2009 (peça 13, p. 1) ; PAD 25000.171713.2012-20 (Portaria n.º 1307, de 04-10-2012) (peça 13-14) , para apurar as irregularidades supostamente cometidas pelos responsáveis.
45.	Desse modo, observa-se que, desde 2007, a Administração praticou atos inequívocos que importaram na apuração dos fatos, os quais se enquadram na hipótese de interrupção da prescrição da ação punitiva prevista no art. 2.º, inciso II, da Lei n.º 9.873/1999.
46.	Em análise da documentação constante dos autos, constata-se que o relatório final da Comissão de Processo Administrativo Disciplinar foi concluído em 10/9/2014 (peça 14, p. 66) .
47.	Verifica-se, ainda, que a partir de 2017, os responsáveis foram notificados acerca do resultado constante do Relatório Final do Processo Administrativo Disciplinar, oportunidade em que foram chamados a promover a quitação do débito, apurado por aquela Comissão:

48.	Referidas notificações se enquadram na hipótese de interrupção da prescrição estabelecida no 2.º, inciso I, da Lei n.º 9.873/1999.
Conclusão
49.	Assim, mediante a aplicação do regime previsto na Lei n.º 9.873/1999, conclui-se pela inocorrência da prescrição da pretensão punitiva e ressarcitória no caso concreto.
50.	Feitas essas considerações, esta representante do Ministério Público de Contas anui parcialmente à proposta de encaminhamento elaborada pela Secex-TCE à peça 106/108 para, em adição, propor a aplicação, aos responsáveis, da multa proporcional ao dano ao erário prevista no art. 57 da Lei n.º 8.443/1992." (grifos no original) .
	É o relatório.

não há

Procuradora-Geral Cristina Machado da Costa e Silva.

TOMADA DE CONTAS ESPECIAL. FUNDO NACIONAL DA SAÚDE. DESVIO DE RECURSOS PÚBLICOS. PAGAMENTOS INDEVIDOS DE diárias, auxílio funeral E passivo administrativo. CITAÇÃO. REVELIA. CONTAS IRREGULARES. DÉBITO. PRESCRIÇÃO DA PRETENSÃO PUNITIVA. CIÊNCIA.

TOMADA DE CONTAS ESPECIAL (TCE)

Secretaria de Controle Externo de Tomada de Contas Especial (SecexTCE).

Cuidam os autos de tomada de contas especial instaurada pelo Fundo Nacional de Saúde/Ministério da Saúde (FNS) , em desfavor da Sra. Denise Sena da Cunha, gestora financeira/agente administrativa (gestão 4/12/2003 a 20/3/2007) , do Sr. Raimundo de Jesus Bahia Tavares, ordenador de despesas substituto/técnico de contabilidade (gestão 16/5/2001 a 27/2/2007) , da Sra. Terezinha de Jesus Rego da Silveira, gestora financeira substituta/agente administrativa (gestão 4/12/2003 a 20/3/2007) , e do Sr. Alexandre José Barata Pinheiro, ordenador de despesas (gestão: 1.º/10/2003 a 2/3/2009) , em razão de desvio de recursos públicos pertencentes ao efetivo do Núcleo Estadual do Ministério da Saúde no Estado do Pará, entre os exercícios de 2004 e 2007.
2.	Os fundamentos para a instauração da presente TCE, nos termos do Relatório Completo do Tomador de Contas Especial Completo 167/2017 (peça 45) , foi o dano ao erário consubstanciado no desvio de dinheiro público, mediante fraude em pagamento de diárias, auxílio-funeral e passivo administrativo a favorecidos não pertencentes ao efetivo do Núcleo Estadual do Ministério da Saúde no Estado do Pará.
3.	No âmbito desta Corte de Contas, após saneamentos dos autos por meio de diligência, a unidade instrutiva verificou a existência de provas consistentes do desvio de recursos promovidos pelos responsáveis Denise Sena da Cunha, Raimundo de Jesus Bahia Tavares, Terezinha de Jesus Rego da Silveira e Alexandre José Barata Pinheiro, consubstanciadas nas cópias das ordens bancárias referentes ao pagamento de diárias, auxílio funeral, passivo administrativo e suprimento de fundos, além dos demonstrativos orçamentários dessas contas, abrangendo o período de janeiro de 2004 ao primeiro trimestre de 2007, conforme evidenciado no âmbito dos Processos Administrativos Disciplinares PAD 25010.001554/2007-11 e PAD 25000.171713/2012-20 (peças 13-14) .
4.	Regularmente citados, conforme despacho de conclusão das comunicações processuais da Seproc/TCU, à peça 101, os mencionados responsáveis deixaram transcorrer in albis o prazo regimental que lhes foi concedido para apresentar alegações de defesa e/ou efetuar o recolhimento do débito apurado, motivo pelo qual se impõe o reconhecimento da revelia de que trata o art. 12, § 3º, da Lei 8.443/1992.
5.	Ao não apresentarem alegações de defesa, os responsáveis deixaram de produzir prova da regular aplicação dos recursos sob sua responsabilidade, em afronta às normas que impõem aos gestores públicos a obrigação legal de, sempre que demandados pelos órgãos de controle, apresentar os documentos que demonstrem a correta utilização das verbas públicas, a exemplo do contido no art. 93 do Decreto-Lei 200/1967: "Quem quer que utilize dinheiros públicos terá de justificar seu bom e regular emprego na conformidade das leis, regulamentos e normas emanadas das autoridades administrativas competentes."
6.	Dessa forma, uma vez que as Sras. Denise Sena da Cunha e Terezinha de Jesus Rego da Silveira, e os Srs. Raimundo de Jesus Bahia Tavares e Alexandre José Barata Pinheiro não lograram comprovar a boa e regular aplicação dos recursos e, instados a se manifestarem, optaram pelo silêncio, configurando a revelia, nos termos do §3º, do art. 12, da Lei 8.443/1992, acolho e incorporo às minhas razões de decidir os fundamentos constantes das conclusões uniformes da unidade técnica especializada e do Ministério Público junto ao TCU, sem prejuízo das breves considerações a seguir.
7.	Mesmo ocorrendo a revelia, considerando o princípio da verdade real que rege esta Corte de Contas, procurou-se buscar, em manifestações das Sras. Denise Sena da Cunha e Terezinha de Jesus Rego da Silveira, e dos Srs. Raimundo de Jesus Bahia Tavares e Alexandre José Barata Pinheiro na fase interna da presente tomada de contas especial, se havia algum argumento que pudesse ser aproveitado a favor desses responsáveis. No entanto, tais responsáveis não apresentaram argumentos na fase interna que pudessem elidir as irregularidades apontadas nesta TCE.
8.	No tocante à questão preliminar referente às prescrições punitivas e ressarcitória desta Corte de Contas, pedindo vênias ao MPTCU, que concluiu pela inocorrência no caso concreto, pois aplicou o regime previsto na Lei 9.873/1999 e entendeu cabível a imputação do débito e da multa proporcional ao dano ao erário prevista no art. 57 da Lei 8.443/1992, adoto o posicionamento da SecexTCE, conforme explicações a seguir.
9.	No caso da prescrição da pretensão punitiva, fundamento meu posicionamento no Acórdão 1441/2016-TCU-Plenário, Relator: Benjamin Zymler, que uniformizou a jurisprudência acerca dessa questão no sentido de subordiná-la ao prazo geral de prescrição indicado no art. 205 do Código Civil, que é de dez anos, contado da data de ocorrência da irregularidade sancionada, nos termos do art. 189 do Código Civil, sendo este prazo interrompido pelo ato que ordenar a citação, a audiência ou a oitiva dos responsáveis. Dessa forma, entendo, em linha com a unidade técnica especializada, prescrita tal pretensão, pois a irregularidade sancionada ocorreu nos exercícios de 2004, 2005 e 2007 (até 13/2/2007) , e o ato de ordenação da citação em 27/10/2019 (peça 73) , ou seja, houve o transcurso do prazo de dez anos entre a irregularidade e o mencionado ato.
10.	Em relação às considerações adicionais apresentadas pelo Parquet junto ao TCU no intuito de subsidiar as discussões no âmbito da Corte de Contas sobre prescrição das pretensões reparatória e executória do TCU, em vista da recente decisão do Supremo Tribunal Federal, no Recurso Extraordinário 636.886 (tema 899) , com as devidas vênias, reforço a posição apresentada pela SecexTCE no sentido da imprescritibilidade das ações de ressarcimento movidas pelo Estado contra os agentes causadores de danos ao erário. 
11.	Em primeiro lugar, resta isento de dúvidas que a jurisprudência consolidada deste Tribunal de Contas da União (TCU) se formou no sentido da imprescritibilidade das ações de ressarcimento ao erário. Nessa direção, reproduzo o Enunciado de Súmula 282, desta Corte: "As ações de ressarcimento movidas pelo Estado contra os agentes causadores de danos ao erário são imprescritíveis."
12.	De outra parte, e à semelhança dos outros julgadores deste TCU, não desconheço a recente decisão exarada pelo Supremo Tribunal Federal (STF) , prolatada no âmbito do Recurso Extraordinário (RE) 636.886/AL, por meio da qual foi fixado o seguinte enunciado para o Tema 899, de repercussão geral: "É prescritível a pretensão de ressarcimento ao erário fundada em decisão de Tribunal de Contas."
13.	Ocorre que, consoante o destacado pelo Ministro Benjamin Zymler no leading case que primeiro discutiu o alcance do referido julgado da Corte Suprema (voto condutor do Acórdão 5236/2020-TCU-Primeira Câmara) , ainda há diversas dúvidas sobre a matéria, pois resta possível a conclusão de que a decisão não tratou da prescrição do processo de controle externo levado a efeito no âmbito do TCU mas, sim, da prescrição intercorrente ocorrida durante a fase de execução do acórdão condenatório desta Corte.
14.	Naquela oportunidade, o Relator aduziu que a aludida decisão do STF enfrentou RE interposto pela União contra acórdão do Tribunal Regional Federal da 5ª Região (TRF/5) , ementado como se segue, pelo qual o regional negou provimento a embargos de declaração opostos contra acórdão de sua lavra:
EMENTA: TRIBUTÁRIO. PROCESSUAL CIVIL. EXECUÇÃO FISCAL. PROCESSO PARALISADO POR MAIS DE CINCO ANOS. PRESCRIÇÃO INTERCORRENTE. OCORRÊNCIA. 1. Para fins práticos, deve-se observar quando a Fazenda Pública foi intimada a providenciar o andamento do feito. Passados cinco anos sem diligências concretas, ocorre a prescrição intercorrente. Caso haja suspensão na forma do art. 40, da Lei n. 6.830/80, ocorre a extinção se o feito permanecer paralisado por mais de seis anos. 2. Na hipótese dos autos, houve o arquivamento sem baixa do processo em 12.08.1999 e até a data da sentença extintiva do feito em 05.06.2006, a Fazenda Nacional não apresentou nenhuma medida concreta quanto à localização do devedor ou de seus bens. Revela-se, portanto, inequívoca a ocorrência da prescrição intercorrente.
15. 	O Ministro Benjamin Zymler argumentou que, na situação debatida judicialmente, a Fazenda Pública havia deixado a ação paralisada por mais de seis anos, o que ensejou fosse declarada a prescrição intercorrente no caso em tela. Isto é, a questão objeto da controvérsia cingiu-se à prescrição intercorrente ocorrida durante a fase de execução do acórdão condenatório do TCU.
16.	Desse modo, ponderou que, com base nessa possível interpretação, a matéria decidida no mencionado feito não teria nenhuma repercussão de ordem prática e jurídica nos processos desta Corte, isso porque o título executivo, que é própria decisão do Tribunal, consoante o art. 19 da Lei 8.443/92, ainda não se formou.
17.	Feito esse raciocínio, Sua Excelência acresceu que, ainda se possa interpretar que a decisão do STF também se aplique ao iter do processo de controle externo neste TCU, outras questões, de suma importância visando que este Tribunal estabeleça novo tratamento acerca da prescrição do débito, restariam pendentes de esclarecimento, relevando mencionar as relativas à definição da data de ocorrência do fato irregular ou data do seu conhecimento pelo TCU, bem assim as hipóteses de interrupção da prescrição. 
18.	Em conclusão, conduziu o colegiado a que aplicasse, ao caso in concreto, a jurisprudência do TCU até então vigente, fundamentada no art. 37, § 5º, da Constituição Federal, e consubstanciada na citada Súmula 282, no que tange ao ressarcimento do prejuízo.
19.	Anoto que o entendimento acima também foi seguido em outros julgados desta Corte, sendo exemplos os Acórdãos: 1.492/2020, 2.104/2020, 2.182/2020 e 2.336/2020, Rel. Min. Aroldo Cedraz; 2.188/2020, Rel. Min. Raimundo Carreiro; e 2.018/2020, Rel. Min. Ana Arraes, do Plenário; 6.494/2020, Rel. Min. Walton Alencar Rodrigues; 5.236/2020, 6.084/2020, 6.465/2020, 6.466/2020, 7.982/2020, 9.277/2020, Rel. Min. Benjamin Zymler; e 8.550/2020, 9.011/2020, 9.012/2020 e 9.293/2020, Rel. Min. Bruno Dantas, todos da 1ª Câmara; e 5.681/2020, 6.350/2020, 8.316/2020, 8.940/2020, 8.945/2020, 8.947/2020, 8.948/2020, 9.208/2020 e 9.216/2020 de minha relatoria; 5.690/2020, 6.350/2020, 6.575/2020, 6.712/2020, 7.325/2020, 8.021/2020, 8.023/2020, 8.443/2020, 8.649/2020, 8.651/2020 e 8.657/2020, Rel. Min. Aroldo Cedraz; 6.171/2020, Rel. Min. Raimundo Carreiro; 6.207/2020 e 8.498/2020, Rel. Min. Ana Arraes; e 6.707/2020 e 6.726/2020, Rel. Min. Subst. Marcos Bemquerer Costa, estes da 2ª Câmara) .
20.	Releva, ainda, considerar que em 14 de agosto de 2020 a Advocacia-Geral da União opôs embargos de declaração ao já citado acórdão proferido no RE 636.886/AL, objetivando exatamente dirimir dívidas quanto ao alcance da aludida decisão, notadamente para que se tenha como correta compreensão a de que "a tese de repercussão geral no acórdão (...) embargado abrange apenas a fase executiva da decisão do TCU."
21.	Pela pertinência, transcrevo, na íntegra, os pedidos daquele órgão formulados nos embargos de declaração ao RE 636.866:
Pelo exposto, a União requer o provimento dos presentes embargos de declaração para que sejam sanadas as contradições e obscuridades apontadas, notadamente para correta compreensão de que:
i.1) a execução dos acórdãos do TCU é processada independentemente de inscrição em dívida ativa e pelo rito da execução por quantia certa do Código de Processo Civil, incidindo ainda a Lei 6.822/1980, e não o rito da Lei 6.830/1980 (Lei de Execução Fiscal) ;
i.2) a tese de repercussão geral no acórdão ora embargado abrange apenas a fase executiva da decisão do TCU;
i.3) na hipótese de ser admitida a possibilidade de a tese firmada no tema 899 abranger as fases anteriores à condenação perante a Corte de Contas, o prazo prescricional aplicável está disciplinado no Código Civil (20 anos na vigência do CC/1916 e 10 anos para o CC/2002) , com início da contagem na data da ocorrência do ilícito e interrupção pelo ato que ordenar a citação.
i.4) subsidiariamente, a disciplina do prazo prescricional aplicável é extraída da Lei n. 9.873/1999, que trata também das causas interruptivas que devem incidir (arts. 1º e 2º) ;
Pugna, ainda, que, diante da superação da pacífica jurisprudência desse STF, (ii) sejam modulados os efeitos da decisão (art. 927, § 3º, do CPC) , conferindo-lhe eficácia prospectiva, de modo que o novo entendimento passe a valer apenas em relação aos ilícitos geradores de danos ao erário cometidos a partir da publicação do acórdão ora embargado. Subsidiariamente, postula-se a modulação dos efeitos da decisão, a fim de salvaguardar os processos já autuados pelos tribunais de contas que tratem de ressarcimento ao erário.
22.	Nesse contexto, entendo que somente após a apreciação do mérito dos embargos de declaração à deliberação adotada no RE 636.886 pelo STF é que a jurisprudência atual do TCU sobre a matéria de prescrição da pretensão ressarcitória poderá ser revisitada para se amoldar à futura decisão da Suprema Corte. 
23.	Nem mesmo seria o caso de se cogitar o sobrestamento de processos em curso nesta Corte de Contas até o julgamento dos embargos de declaração ao RE 636.886, sob pena de vir a ocorrer, durante o período de sobrestamento, a incidência da prescrição da pretensão de ressarcimento do TCU na hipótese de o STF decidir, nos aludidos embargos de declaração, contrariamente à tese da imprescritibilidade anteriormente fixada por aquela Corte Suprema e consolidada no TCU nos termos do Enunciado da Súmula de Jurisprudência 282.
24.	Assim, diante da relevância do tema prescricional e das dúvidas suscitadas na recente decisão do STF, compartilho também da prudência com que este Tribunal deve conduzir a matéria e aguardar a decisão da Suprema Corte no multicitado recurso de embargos de declaração ao RE 636.886. Nesse sentido, reproduzo excerto do voto condutor do Acórdão 9012/2020-TCU-Primeira Câmara (Relator Ministro Bruno Dantas) : 
8.	No que diz respeito à prescrição do débito, sabe-se que há tempos este Tribunal, baseado em precedentes do STF e na interpretação do art. 37, § 5º, da Constituição Federal de 1988, tem adotado o entendimento, consolidado na súmula 282, de que "as ações de ressarcimento movidas pelo Estado contra os agentes causadores de danos ao erário são imprescritíveis". Foi esse o entendimento adotado no acórdão recorrido.
9.	Ocorre que, recentemente, o Supremo Tribunal Federal (STF) , ao julgar o Recurso Extraordinário 636.886/AL, fixou, com repercussão geral, o seguinte enunciado para o Tema 899: "É prescritível a pretensão de ressarcimento ao erário fundada em decisão de Tribunal de Contas".
10.	Conforme tenho dito, pessoalmente, entendo que esse recente julgado do STF deve ensejar a revisão da jurisprudência deste Tribunal. No entanto, reconheço que, nos moldes em que foi fixada a tese da Suprema Corte, existem muitas dúvidas e lacunas a serem sanadas, que tornam extremamente difícil a sua imediata aplicação, de forma genérica e abrangente, aos processos que tramitam neste Tribunal. Dada a ausência de lei específica, não há prazo prescricional estabelecido - em lei ou mesmo pela Suprema Corte - para a atuação do TCU no que diz respeito à apuração de dano ao erário, bem como sobre como se daria o início da contagem e as interrupções desse prazo.
11.	Ademais, embora o verbete já tinha sido publicado, a decisão ainda é passível de impugnação mediante Embargos de Declaração, possibilitando o esclarecimento dessas questões ou mesmo a modulação de efeitos, com impacto nos processos em curso.
12.	Assim, por um lado, até que sobrevenham todos esses esclarecimentos e definições, embora desejável, não é possível a imediata aplicação, com a devida segurança, da tese fixada pelo STF no âmbito do TCU. Por outro lado, não se pode deixar de dar encaminhamento aos incontáveis processos que tangenciam essa discussão neste Tribunal.
13.	Dessa forma, tenho me curvado à compreensão dos meus pares pela manutenção, por ora, do entendimento que há anos vem sendo adotado pelo TCU e pelo próprio STF, no sentido de considerar imprescritíveis as ações de ressarcimento ao erário.
14.	Não se trata, cabe registrar, de desrespeito ou ignorância ao entendimento firmado pela Suprema Corte, tampouco de se fixar qualquer jurisprudência sobre a sua abrangência neste momento. Apenas entendo que, dada a possiblidade de modulação da decisão, não seria produtivo, e causaria enorme incerteza, se este Tribunal revisse sua atuação e logo depois a alterasse novamente.
25.	Assim, na esteira das recentes decisões do TCU, deixo de acolher a tese apresentada pelo representante do Ministério Público junto ao Tribunal quanto à prescritibilidade da pretensão de ressarcimento fundada em decisão de Tribunal de Contas.
26.	Por fim, não havendo sido comprovada a correta aplicação dos recursos em questão e não havendo nos autos elementos que permitam reconhecer a boa-fé dos responsáveis Denise Sena da Cunha, Raimundo de Jesus Bahia Tavares, Terezinha de Jesus Rego da Silveira e Alexandre José Barata Pinheiro, acolho a proposta da unidade técnica especializada no sentido de considerá-los revéis, julgar irregulares as presentes contas e condenar os mencionados responsáveis ao pagamento do débito apurado nestes autos, o qual deve ser recolhido aos cofres do Tesouro Nacional (e não ao do Fundo Nacional de Assistência Social) .
27.	Acolho, também, a proposta de envio de cópia da presente deliberação à Procuradoria da República no Estado do Pará, nos termos do § 3º do art. 16 da Lei 8.443/1992, c/c o § 7º do art. 209 do Regimento Interno/TCU, para adoção das medidas cabíveis, e as demais medidas propostas pela SecexTCE.
28.	Por fim, ajusto os termos da proposta de encaminhamento apresentada pela unidade técnica, apenas para fazer constar o correto cofre credor, Tesouro Nacional, uma vez que as irregularidades e desvios de recursos apontados foram verificados no Núcleo Estadual do Ministério da Saúde no Estado do Pará.
	Ante o exposto, manifestando-me de acordo com o encaminhamento proposto pela unidade instrutiva, com o qual o MPTCU anuiu parcialmente, VOTO por que o Tribunal aprove a minuta de acórdão que ora submeto à deliberação deste Colegiado.
TCU, Sala das Sessões Ministro Luciano Brandão Alves de Souza, em 15 de fevereiro de 2022.
Ministro JOÃO AUGUSTO RIBEIRO NARDES
Relator